ACORDAO-COMPLETO-2403740

ACÓRDÃO 2158/2021 ATA 36/2021 - PLENÁRIO

VISTOS, relatados e discutidos estes autos de Acompanhamento, autuado em cumprimento aos itens 9.2. e 9.2.3. do Acórdão 2824/2015-TCU-Plenário, de relatoria do Ministro José Múcio Monteiro, a fim de verificar a forma e os limites adotados para aplicação do disposto § 1º do art. 23 do seu Estatuto Social da Petrobras, relativamente ao seguro de responsabilidade civil (Directors & Office Liability Insurance) assim como o exame da sua compatibilidade com o art. 158 da Lei 6.404/1976,
ACORDAM os Ministros do Tribunal de Contas da União, reunidos em Sessão Plenária, diante das razões expostas pelo Relator, em:
9.1. determinar à Petrobras, com fundamento no art. 71, inciso IX, da CF/88, no art. 43, I, da Lei 8.443/1992, e no art. 250, II, do Regimento Interno/TCU, que: 
9.1.1. preveja explicitamente no art. 23, §1º, do seu Estatuto Social, a exclusão da cobertura de danos decorrentes de atos ilícitos eivados de dolo e "culpa grave", a fim de propiciar maior clareza à norma; 
9.1.2. avalie a oportunidade de adoção das boas práticas internacionais e dos mecanismos para coibição de desvios do uso do D&O apresentados, em especial o equilíbrio de mecanismos de controles internos e governança com a cobertura securitária, de modo a otimizar a relação custo-benefício no uso do instrumento; 
9.2. determinar à Superintendência de Seguros Privados (Susep) , nos termos do art. 71, inciso IX, da CF/88, do art. 43, I, da Lei 8.443/1992, e do art. 250, II, do Regimento Interno/TCU, que:
9.2.1. adeque o art. 3º, inciso VIII, da Circular Susep 553/2017 no sentido de explicitar a competência de tribunais administrativos para definir a culpa grave, no âmbito de seus processos, para fins de exclusão da cobertura do seguro D&O, considerando-se a inconstitucionalidade da interpretação restritiva desse dispositivo; 
9.2.2. realize distinção dos dados do seguro D&O entre empresas estatais e privadas; 
9.3. orientar a Secretaria Geral de Controle Externo do TCU (Segecex) no sentido de que oriente as unidades técnicas do Tribunal a avaliarem os elementos volitivos da conduta em processos de responsabilização de administradores de empresas estatais por ressarcimento de danos ao erário, em especial naquelas entidades em que haja contrato vigente de seguro ou indenidade em favor de seus gestores (D&O) , com conclusões acerca da existência ou não de culpa grave ou, quando possível avaliar, de dolo;
9.4. orientar a SeinfraPetroleo no sentido de monitorar o cumprimento das determinações constantes dos itens 9.1 e 9.2 desta deliberação;
9.5. classificar como público o relatório que antecede este voto, exceto quanto aos parágrafos 30 a 35 da instrução da SeinfraPetróleo e aos parágrafos 17 a 19 do parecer do Ministério Público junto ao TCU, por conterem informação sigilosa, conforme classificação apresentada pela Petrobras, nos termos dos arts. 8º, § 3º, inciso III, art. 11, inciso III, e 17 da Resolução-TCU nº 294/2018, e dos arts. 85, § 2º, 86, §§ 4º e 5º, da Lei nº 13.303/2016, mas que não é essencial para a análise de mérito deste processo, por se tratar de informação meramente exemplificativa de apólice de seguro protegida por cláusula de confidencialidade, o que impede a sua publicidade; 
9.6. encaminhar cópia do inteiro teor do presente acórdão, assim como do relatório e voto que o fundamentam à Petrobras, à Superintendência de Seguros Privados (Susep) e à Comissão de Valores Mobiliários - CVM; e 
9.7. arquivar os presentes autos, com fulcro no inciso V do art. 169 do RITCU.

Acompanhamento autuado para analisar a forma e os limites adotados para aplicação do disposto § 1º do art. 23 do Estatuto Social da Petrobras, bem como sobre possível afronta desse dispositivo ao estabelecido no art. 158 da Lei 6.404/1976.

Petróleo Brasileiro S.A..

3. Interessados/Responsáveis:
3.1. Interessado: Congresso Nacional (vinculador)
3.2. Responsável: Pedro Pullen Parente.

13.1. Ministros presentes: Ana Arraes (Presidente), Walton Alencar Rodrigues, Benjamin Zymler, Augusto Nardes, Aroldo Cedraz, Raimundo Carreiro (Relator), Bruno Dantas, Vital do Rêgo e Jorge Oliveira.
13.2. Ministros-Substitutos presentes: Augusto Sherman Cavalcanti, Marcos Bemquerer Costa e André Luís de Carvalho.

ACORDAO-COMPLETO-2530107

Acórdão 921/2022 - Plenário

RAIMUNDO CARREIRO

Transcrevo, abaixo, o inteiro teor da instrução produzida no âmbito da SeinfraPetróleo, com a qual se manifestou de acordo o seu corpo dirigente (peças 14-16) :
INTRODUÇÃO
Trata-se de processo autuado em cumprimento aos itens 9.2. e 9.2.3. do Acórdão 2824/2015-TCU-Plenário, de relatoria do Exmo. Ministro José Múcio Monteiro:
9.2 realizar oitiva da Petróleo Brasileiro S.A., para que, no prazo de 15 (quinze) dias, a contar da ciência, se manifeste: (...) 
9.2.3 acerca da forma e dos limites adotados para aplicação do disposto § 1º do art. 23 do seu Estatuto Social, bem como sobre possível afronta desse dispositivo ao estabelecido no art. 158 da Lei 6.404/1976, devendo ser este assunto examinado em processo apartado criado especificamente para esse fim; (grifos nossos) 
O processo em que foi prolatada essa decisão (TC Processo 004.920/2015-5) teve como objetivo apurar as causas e eventuais responsabilidades relacionadas ao prejuízo reconhecido pela Petrobras na publicação do Balanço Patrimonial do 3º Trimestre de 2014, decorrente do encerramento dos projetos das Refinarias Premium I e II.
Nesse contexto, a presente instrução destina-se a analisar (i) a forma e (ii) os limites de aplicação do art. 23, § 1º, do Estatuto Social da Petrobras para a contratação do seguro de responsabilidade civil (Seguro Directors & Office - em inglês, Directors & Office Liability Insurance) e a (iii) verificar a compatibilidade desse dispositivo com o art. 158 da Lei 6.404/1976.
O seguro D&O (Directors' and Officers' Liability Insurance) , ou seguro de responsabilidade civil de administradores e diretores de pessoas jurídicas (código 310 no Sistema de Estatísticas da Susep) , que constitui uma espécie de seguro de responsabilidade civil contratado por uma pessoa jurídica (tomador) em benefício de seus administradores (segurados/beneficiários) de modo a proteger o patrimônio destes quando demandados, judicial ou administrativamente, em decorrência de atos de gestão realizados no exercício do cargo que causem danos à companhia ou a terceiros. Visa-se, assim, contrabalancear a expectativa de perdas decorrentes da responsabilidade dos administradores por agirem em seu nome e, portanto, assumir riscos e obrigações.
Engendrada na década de 1950, essa instituição contratual vem sendo vastamente utilizada em países como Estados Unidos desde a metade da década de 1960, tendo sido contratada por quase totalidade das empresas norte-americanas de capital aberto desde 2006, alcançando 91% delas em 2018 (TOWERS PERRIN. Directors and Officers Liability Survey, 2018. Disponível em: https://www.willistowerswatson.com/en/insights/2018/07/2018-management-liability-d-o-us-survey) .
Com vistas a cumprir o objetivo desta instrução, apresenta-se, inicialmente, o histórico dos processos e julgados do TCU que trataram sobre esse tipo de seguro, realizando-se, em seguida, o exame técnico. Enfim, passam-se às conclusões e às propostas de encaminhamentos.
HISTÓRICO
Esta não é a primeira oportunidade em que o TCU se debruça sobre questões relacionadas ao seguro de responsabilidade civil do tipo D&O que poderia ser contratado por empresas estatais. Descrevem-se, a seguir, os julgamentos nos quais esta Corte se deparou com o assunto, para a sua melhor contextualização.
Do Acórdão 3116/2013-TCU-Plenário
Em 20/11/2013, o Plenário julgou, no âmbito da Representação TC Processo 043.954/2012-0, o Acórdão 3116/2013-TCU-Plenário, de relatoria do Exmo. Ministro Raimundo Carreiro, avaliando (i) a possibilidade ou não de contratação do seguro D&O pela Eletrobras e (ii) se sua cobertura alcançaria sanções e débitos aplicados pelo TCU.
Nessa Representação constam pareceres da Susep (Susep/DIRAT/CGPRO/COFIR/DIRET 148/2012, 179/2012 e 250/2012) , nos quais a agência reguladora proíbe a cobertura de multas e outras sanções aplicadas por órgãos do Estado pelo seguro D&O, porquanto neutralizaria a função precípua dessas sanções e representaria afronta ao interesse público e ao princípio da moralidade.
No referido julgamento, três ministros apresentaram votos em separado. 
O Exmo. Ministro-Relator Raimundo Carreiro consignou em seu voto que o art. 762 do Código Civil de 2002 vedou expressamente a contratação de seguro para garantir risco proveniente de ato doloso do segurado, razão por que existiria "nítido delineamento que deve ser considerado quanto à legitimidade do interesse do segurado: atos dolosos não podem ser cobertos. Atos culposos, a princípio, podem". Contudo, com relação aos atos culposos, asseverou que podem estar cobertos pelo seguro apenas aqueles em que restar comprovado que foram adotadas as precauções e medidas normativas e legais que se esperaria de um homem médio, análise que deveria ser feita no "estudo do sinistro" ou em processos administrativos e judiciais que apuram responsabilidade dos administradores. Nesse sentido, confira-se o trecho do voto:
16. A verificação do dolo ou culpa na prática de um ato, deve ser o fundamento da decisão de autorizar ou não o pagamento de multa pela seguradora em nome do segurado. Referida análise é produzida no estudo do sinistro e deve apontar se, ao praticar o ato, o administrador objetivou lesar terceiros para obter vantagem ilícita ou não se cercou dos devidos cuidados mínimos. Tais circunstâncias são abordadas em processos administrativos e judiciais que objetivam à apuração da responsabilidade de administradores. Assim, as derradeiras conclusões nesses processos podem melhor fundamentar a decisão das companhias seguradoras de pagar ou não a indenização.  (grifos nossos) 
O Exmo. Ministro-Revisor, Aroldo Cedraz, posicionou-se pela impossibilidade de incidência do seguro D&O sobre processos e sanções de competência do TCU, em virtude da distinção entre ato negocial de natureza econômica e ato de natureza administrativa:
9.2. considerar constitucional e legal, lato sensu, a cobertura do seguro D&O em relação à fiscalização e controle de natureza econômica, tais como as promovidas pela CVM, Cade e Aneel, segundo os limites apreendidos a partir da própria Constituição e observados os critérios postos nos artigos 759 a 802, no que couber e com a ressalva posta pelo artigo 777, do Código Civil Brasileiro;
9.3. considerar inconstitucional a incidência do seguro D&O em processos e sanções de competência do Tribunal de Contas da União, determinando à Eletrobrás sua exclusão do campo de incidência ou cobertura, explicitando tal impossibilidade no próprio edital;
9.4. fixar o entendimento de que:
9.4.1. a distinção entre ato negocial e ato de natureza administrativa (a salvaguarda dos bens e princípios constitucionais excluídos da isonomia constitucional entre empresas estatais e privadas) , exclui da cobertura do seguro, mesmo na esfera judicial (como os processos de improbidade administrativa) , os processos que tenham como objeto as questões onde os gestores estatais se confundem com agentes públicos lato sensu ou por equiparação (como o faz a norma penal) ;. 
9.4.2. a culpa por obrigação de resultado é, a princípio, coberta pelo seguro D&O, por ser diretamente influenciada pelo risco do negócio e pelas condições variáveis de mercado;
Vale salientar alguns pontos de seu voto sobre a natureza volitiva da responsabilidade do segurado:
5. (...) caso façamos a determinação de inserção de elementos jurídicos indeterminados e ambíguos nos contratos de seguros, acabaremos por criar ambiente de insegurança jurídica, abrindo intermináveis debates entre seguradora e segurado sobre a extensão da cobertura e, com isso, permitindo à contratada esquivar-se de coberturas e ampliar seus ganhos de maneira indireta em detrimento do valor pago. (grifos nossos) 
Com relação ao conceito de culpa grave, explicitou a problemática:
8.1. (...) O problema aumenta quando falamos de culpa grave. Como se sabe, o direito brasileiro não se preocupou em definir o dever de indenizar pela gravidade da culpa (leve, média ou grave) e o novo Código Civil objetivou a culpa pela adoção do risco-proveito (parágrafo único do art. 927) . No âmbito deste Tribunal de Contas, segundo a Lei nº 8.443/1992, para se aferir a tipicidade da conduta basta a existência de grave infração à norma legal (resultado) , entrando os elementos volitivos da conduta tão somente no momento da dosimetria da sanção.  (grifos nossos) 
O Exmo. Ministro Walton Alencar, por sua vez, declarou seu voto, no qual foi taxativo ao afirmar que seria inconstitucional a cobertura, por intermédio do seguro D&O, das sanções aplicadas por órgãos de controle do Estado:
A permissão de seguro D&O para proteção de administradores públicos contra sanções aplicadas por órgãos de controle, responsáveis por conformar sua atuação aos ditames legais, constitui verdadeiro incentivo à prática de atos ilícitos, em descompasso com os princípios constitucionais aplicáveis à Administração Pública  (...) .
A contratação de tal seguro por estatais, cuja apólice não exclua cobertura de sanções aplicadas por órgãos de controle do Estado e recomposição do dano causado ao patrimônio do próprio ente, afronta os princípios da moralidade e da supremacia do interesse público e não deve ser tolerada. (grifos nossos) 
Ao final, o Plenário decidiu por admitir que o seguro D&O contratado pela Eletrobras incluísse a cobertura de multas e sanções aplicadas pelo Estado, exceto quando comprovado dolo na conduta ou que não foram adotadas as precauções e medidas normativas e legais que se esperaria de um homem médio, conforme se depreende dos termos do Acórdão 3116/2013-TCU-Plenário: 
9.3. dar ciência às Centrais Elétricas Brasileiras S/A - Eletrobras de que: 
9.3.1. a contratação de seguro cuja apólice inclua cobertura de indenização ou pagamento de sanções aplicadas por órgãos do Estado, em virtude de atos praticados com dolo ou culpa, no segundo caso [culpa] quando comprovado que não foram adotadas as precauções e medidas normativas e legais que se esperaria de um homem médio, afronta os princípios da moralidade e da supremacia do interesse público, previstos, respectivamente, no art. 37, caput, da Constituição da República, e no art. 2º, caput, da Lei nº 9.784/1999;
9.3.2. a contratação de seguro para defesa de dirigentes em processos administrativos ou judiciais, cuja apólice inclua cobertura em caso de prática de atos manifestamente ilegais, contrários ao interesse público, praticados com dolo ou culpa, nesse último caso quando comprovado que não foram adotadas as precauções e medidas normativas e legais que se esperaria de um homem médio, afronta o disposto nos princípios da moralidade, legalidade e supremacia do interesse público, previstos, respectivamente, no art. 37, caput, da Constituição da República, e no art. 2º, caput, da Lei nº 9.784/1999;
9.4. determinar à Secretaria Geral de Controle Externo do TCU (Segecex) que, no prazo de 180 (cento e oitenta) dias, apresente proposta ao Tribunal para a inclusão na Instrução Normativa TCU nº 63/2010, da previsão para encaminhamento ao TCU, por empresas estatais que disponham em seus estatutos sociais sobre contratação de Seguro D&O (Directors and Officers Liability - D&O) para seus administradores, de informações referentes às contratações dos referidos seguros; (grifos nossos) 
Quanto ao item 9.4, a Instrução Normativa TCU 63/2010, que trata da apresentação dos relatórios de gestão e das peças complementares que constituirão os processos de contas da administração pública federal, foi alterada para prever o encaminhamento de informações referentes às contratações dos seguros D&O ao TCU por empresas estatais que disponham em seus estatutos sociais sobre contratação desses seguros.
Do Acórdão 2824/2015-TCU-Plenário
Posteriormente à prolação do Acórdão 3116/2013-TCU-Plenário, foi editada a Lei das Estatais (Lei 13.303/2016) , a qual explicitou a possibilidade legal de que estatais contratem o seguro D&O:
Art. 17, § 1o  O estatuto da empresa pública, da sociedade de economia mista e de suas subsidiárias poderá dispor sobre a contratação de seguro de responsabilidade civil pelos administradores.
A discussão ressurgiu no âmbito do TC Processo 004.920/2015-5, processo no qual foram avaliadas as responsabilidades dos gestores da Petrobras pela condução dos projetos das refinarias Premium I e II,  que foram cancelados, sendo realizada a baixa contábil de ambos os projetos pela Petrobras, reconhecendo prejuízo à Companhia, em razão, entre outros motivos, da gestão temerária dos empreendimentos e da conduta dolosa de gestores no sentido da obtenção de vantagens indevidas em detrimento dos interesses da Estatal.
No referido processo foram suscitadas dúvidas de interpretação e abrangência quanto à regra disposta no §1º do art. 23 do Estatuto Social da Petrobras, a qual possibilita a contratação do seguro D&O pela Estatal e delineia seus contornos gerais. Confira-se, in verbis, o dispositivo:
Art. 23 - Os membros do Conselho de Administração e da Diretoria Executiva responderão, nos termos do art. 158, da Lei nº 6.404, de 1976, individual e solidariamente, pelos atos que praticarem e pelos prejuízos que deles decorram para a Companhia, sendo-lhes vedado participar na deliberação acerca de operações envolvendo sociedades em que participem com mais de 10% (dez por cento) , ou tenham ocupado cargo de gestão em período imediatamente anterior à investidura na Companhia. 
§1º - A Companhia assegurará a defesa em processos judiciais e administrativos aos seus administradores, presentes e passados, além de manter contrato de seguro permanente em favor desses administradores, para resguardá-los das responsabilidades por atos decorrentes do exercício do cargo ou função, cobrindo todo o prazo de exercício dos respectivos mandatos. 
§2º - A garantia prevista no parágrafo anterior se estende aos membros do Conselho Fiscal, bem como a todos os empregados e prepostos que legalmente atuem por delegação dos administradores da Companhia. (grifos nossos) 
No Voto condutor do Acórdão 2824/2015-TCU-Plenário, o Exmo. Ministro-Relator José Múcio destacou possíveis distorções causadas pelo art. 23 do Estatuto da Petrobras, a depender dos limites impostos à sua aplicação (peça 2, p. 8) : 
Considero de extrema relevância o ponto aduzido pelo secretário atinente ao art. 23 do estatuto da Petrobras. A despeito de não fazer parte dos objetivos deste processo, tem repercussão direta com a efetividade de possível aplicação de punições aos responsáveis. O dispositivo garante aos administradores da companhia defesa em processos judiciais e administrativos, bem como a existência de seguro para resguardá-los das responsabilidades por atos decorrentes do exercício do cargo ou função. Ocorre que o artigo não faz distinção alguma quanto à natureza da conduta dos agentes alvos de eventuais processos. Assim, também são beneficiados os gestores que tenham se comportado com desrespeito aos seus deveres legais de agir com zelo e diligência. Dessa forma, aprovo a proposta de criação de novo processo para que seja promovida a oitiva da Petrobras a respeito do tema. (grifos nossos) 
Colacionam-se trechos da manifestação do Secretário a que o voto se referiu:
Diante do trabalho em exame, e de outros que possam envolver responsabilidades de administradores dessa estatal, a necessidade de se entender a aplicac¿a¿o pra¿tica pela empresa desse dispositivo, em especial sobre a existe¿ncia, na Companhia, de condicionantes ou restric¿o¿es para usufruto pelos administradores das prerrogativas nele previstas (§§ 1º e 2º) , mostra-se deveras importante para o resguardo das deliberac¿o¿es de me¿rito que vierem a ser prolatadas. 
Somente com a leitura textual do disposto no § 1º desse artigo, na¿o fica patente qualquer limitac¿a¿o que impossibilite o oferecimento pela Petrobras de defesa em processos judiciais e administrativos e de seguro em favor de administradores que tenham causado prejui¿zos a¿ companhia, decorrentes de atos de gesta¿o sem dilige¿ncia ou com deslealdade. A simples possibilidade de um mau administrador se beneficiar de forma indesejada dessas prerrogativas, a partir de interpretac¿a¿o ampliada do dispositivo, tornara¿ ino¿cuas deciso¿es desta Corte que penalizem ou responsabilizem tal agente por danos causados a¿ empresa. O que se discute e¿ a pro¿pria efica¿cia da disposic¿a¿o republicana do controle. Em u¿ltima insta¿ncia, pode-se reputar, o¿bices constitucionais a¿ dita previsa¿o estatuta¿ria da Petrobras, portanto. 
Ale¿m disso, a imposic¿a¿o de limites para aplicac¿a¿o do dito dispositivo e¿, a meu ver, conditio sine qua non para a boa governanc¿a da companhia. Entendimento contra¿rio torna o ordenamento da empresa, em certa medida, instrumento de defesa e suporte para dirigentes sem zelo ou desprovidos de compromisso com os objetivos da companhia, algo incompati¿vel com o estabelecido na Lei 6.404, de 15 de dezembro de 1976 (Lei das Sociedades Ano¿nimas) .
Ao se ler o art. 158 dessa Lei, ve¿-se que o normativo legal na¿o previu qualquer tipo de protec¿a¿o ao administrador ina¿bil que, no exerci¿cio de suas atribuic¿o¿es, de forma ili¿cita ou pouco zelosa, tenha concorrido com prejui¿zos a¿ sociedade ano¿nima: (...) 
Sobre a aplicac¿a¿o e o alcance desse disposto legal, vale menc¿a¿o a algumas reflexo¿es de Carvalhosa e Latorraca, contidas na obra Comenta¿rios a¿ Lei de Sociedades Ano¿nimas (BRASIL. Carvalhosa, Modesto e Latorraca, Nilton. Comenta¿rios a¿ Lei de Sociedades Ano¿nimas. 3o vol. 3a ed. Sa¿o Paulo. Editora Saraiva. 2003. p. 361/362) : 
' (...) Inefica¿cia de cla¿usula excludente de responsabilidade
As normas sobre responsabilidade ci¿vel sa¿o de ordem pu¿blica. Sera¿o ineficazes os pactos que limitem a responsabilidade. A obrigac¿a¿o do ressarcimento nasce da lei, na¿o podendo sobrepor-se a vontade das partes ao mandamento legal.
Sera¿, consequentemente, ineficaz a renu¿ncia antecipada a¿ ac¿a¿o de responsabilidade, seja esta objetivada, por violac¿a¿o da lei ou do estatuto, seja subjetiva, por desvio ou abuso de poder ou, ainda pela solidariedade, nos casos de companhias abertas.'
Observe-se que, conforme explicado pelos autores, na¿o ha¿ espac¿o para protec¿a¿o do mau administrador. Considerando a falta de clareza do § 1º do art. 23 do estatuto da empresa, e dos riscos ja¿ citados que essa imprecisa¿o pode causar, avalio oportuno que, em autos apartados, se ouc¿a a Petrobras acerca da forma e dos limites adotados para aplicac¿a¿o desse dispositivo legal, bem como se verifique possi¿vel afronta desse para¿grafo ao estabelecido no art. 158 da Lei 6.404, de 15 de dezembro de 1976.
Destarte, o cerne da questão circunscreve-se ao delineamento de limites do art. 23, §1º, do Estatuto da Petrobras sobre quais "atos decorrentes do exercício do cargo ou função" de fato podem ser objeto da cobertura do seguro de responsabilidade civil contratado pela Petrobras, para que o modelo de contratação desse seguro (i) não se contraponha à ordem jurídica vigente (ii) nem ofereça incentivos à prática de atos que desrespeitem "deveres legais de agir com zelo e diligência" por parte dos administradores da Estatal.
A Petrobras respondeu à oitiva (peça 226, do TC Processo 004.920/2015-5) e, visando aprofundar o exame das normas editadas pela Susep sobre o assunto, o TCU solicitou à agência reguladora informações sobre: a) quantidade, por ano, dos seguros de responsabilidade D&O contratados no Brasil, nos últimos dez anos, separando as empresas privadas das empresas estatais; e b) valor médio anual desses seguros, nos últimos dez anos, segregando-se entre empresas privadas e estatais (peça 7) . A análise das oitivas e das questões postas será realizada no exame técnico, para, em seguida, tecerem-se as conclusões e os respectivos encaminhamentos.
EXAME TÉCNICO
Conforme exposto, a presente instrução objetiva analisar as informações encaminhadas pela Susep e pela Petrobras em atendimento às diligências efetuadas (peças 9 e 12) , de modo a se averiguar a forma e os limites que devem ser adotados para aplicação do disposto no § 1º do art. 23 do Estatuto Social da Petrobras, bem como verificar a existência de possível afronta desse dispositivo ao estabelecido no art. 158 da Lei 6.404/1976.
Para tanto, este exame técnico percorrerá a seguinte estrutura de análise:
 (i) preliminarmente, apresenta-se a síntese dos subsídios trazidos pela Petrobras e pela Susep em resposta a oitivas e diligências;
 (ii) em seguida, desenvolve-se a análise dos limites, da forma de aplicação do § 1º do art. 23 do Estatuto Social da Petrobras, bem como da sua compatibilidade com o art. 158 da Lei 6.404/1976; e
 (iii) por fim, realiza-se breve análise da questão do sigilo das informações prestadas pela Petrobras.
Explicitada a estrutura de organização do exame técnico, passa-se à síntese das manifestações da Petrobras e da Susep.
1. Síntese das manifestações
Manifestações da Petrobras
Em suas manifestações acerca da forma e dos limites de contratação do seguro D&O, a Petrobras encaminhou (i) o histórico dos seguros D&O contratados pela Petrobras; (ii) a lista das ocorrências de eventuais demandas (sinistros) que acarretaram o uso dos referidos seguros; e (iii) apólices dos referidos contratos de seguros de responsabilidade civil, as quais têm fundamento na Circular Susep nº 553/2017, que substituiu a Circular Susep nº 541/2016. 
O histórico disponibilizado pela Petrobras trouxe a especificação, desde 1999, das seguradoras líderes contratadas e daquelas que assinaram contratos de cosseguro, o número de reclamações e registros de sinistros por apólices contratadas a partir de 2002 (tabela 1) ; e gráfico da evolução do valor do prêmio dos seguros (gráfico 1) :
Tabela 1 - Registro de sinistros Petrobras
	Apólices
	Número de reclamações
	Registro de sinistros

	2012-2013 (01.10.4001277) 
	14
	4 itens

	2013-2014 (01.10.4001732) 
	7
	5 itens

	2014-2015 (37.10.40000166) 
	123
	70 itens

	2015-2016 (16.10.00007807.28) 
	88
	78 itens

	2016-2017 (16.10.0009598.12) 
	9
	9 itens

Fonte: Petrobras (peça 9, itens não digitalizáveis, pasta PB_RD_PB_DM_PB_OF_TCU-SEINFRAPETROLEO_00000042_2017_L000004_2017_000651_2017[0], arquivo Tabelas_SinistrosPetrobras_Detalhada -  DO) .
Gráfico 1 - Evolução dos prêmios das apólices de seguros D&O
Fonte: Petrobras (peça 9, itens não digitalizáveis, pasta PB_RD_PB_DM_PB_OF_TCU-SEINFRAPETROLEO_00000042_2017_L000004_2017_000651_2017[0], arquivo Tabelas_SinistrosPetrobras_Detalhada -  DO) .
[Este parágrafo da instrução da SeinfraPetróleo contém informação sigilosa, conforme classificação apresentada pela Petrobras e acolhida pelo relator, nos termos dos arts. 8º, § 3º, inciso III, art. 11, inciso III, e 17 da Resolução-TCU nº 294/2018, e dos arts. 85, § 2º, 86, §§ 4º e 5º, da Lei nº 13.303/2016. Ressalte-se que a informação contida neste parágrafo não é essencial para a análise de mérito deste processo, por conter informação meramente exemplificativa]
[Este parágrafo da instrução da SeinfraPetróleo contém informação sigilosa, conforme classificação apresentada pela Petrobras e acolhida pelo relator, nos termos dos arts. 8º, § 3º, inciso III, art. 11, inciso III, e 17 da Resolução-TCU nº 294/2018, e dos arts. 85, § 2º, 86, §§ 4º e 5º, da Lei nº 13.303/2016. Ressalte-se que a informação contida neste parágrafo não é essencial para a análise de mérito deste processo, por conter informação meramente exemplificativa]
[Este parágrafo da instrução da SeinfraPetróleo contém informação sigilosa, conforme classificação apresentada pela Petrobras e acolhida pelo relator, nos termos dos arts. 8º, § 3º, inciso III, art. 11, inciso III, e 17 da Resolução-TCU nº 294/2018, e dos arts. 85, § 2º, 86, §§ 4º e 5º, da Lei nº 13.303/2016. Ressalte-se que a informação contida neste parágrafo não é essencial para a análise de mérito deste processo, por conter informação meramente exemplificativa]
[Este parágrafo da instrução da SeinfraPetróleo contém informação sigilosa, conforme classificação apresentada pela Petrobras e acolhida pelo relator, nos termos dos arts. 8º, § 3º, inciso III, art. 11, inciso III, e 17 da Resolução-TCU nº 294/2018, e dos arts. 85, § 2º, 86, §§ 4º e 5º, da Lei nº 13.303/2016. Ressalte-se que a informação contida neste parágrafo não é essencial para a análise de mérito deste processo, por conter informação meramente exemplificativa]
[Este parágrafo da instrução da SeinfraPetróleo contém informação sigilosa, conforme classificação apresentada pela Petrobras e acolhida pelo relator, nos termos dos arts. 8º, § 3º, inciso III, art. 11, inciso III, e 17 da Resolução-TCU nº 294/2018, e dos arts. 85, § 2º, 86, §§ 4º e 5º, da Lei nº 13.303/2016. Ressalte-se que a informação contida neste parágrafo não é essencial para a análise de mérito deste processo, por conter informação meramente exemplificativa]
[Este parágrafo da instrução da SeinfraPetróleo contém informação sigilosa, conforme classificação apresentada pela Petrobras e acolhida pelo relator, nos termos dos arts. 8º, § 3º, inciso III, art. 11, inciso III, e 17 da Resolução-TCU nº 294/2018, e dos arts. 85, § 2º, 86, §§ 4º e 5º, da Lei nº 13.303/2016. Ressalte-se que a informação contida neste parágrafo não é essencial para a análise de mérito deste processo, por conter informação meramente exemplificativa] 
Prevê-se, ainda, a análise pela seguradora das "circunstâncias e a documentação de uma Reclamação avisada ou notificada pelo Segurado para efeitos de determinar se existem Riscos Cobertos em tal Reclamação, bem como se o Segurado cumpriu todas as suas obrigações legais e contratuais e se esta Reclamação pode ser indenizada nos termos desta Apólice" (peça 9, itens não digitalizáveis, p. 63) , denominada regulação de sinistro.
Ademais, conforme previsto desde as contratações de 2008, a apólice possui limite máximo de garantia no valor de US$ 250.000.000,00.
A partir dos elementos trazidos aos autos, a Petrobras teceu considerações acerca da questão formulada no âmbito do item 9.2.3 do Acórdão 2824/2015-TCU-Plenário, de relatoria do Min. José Mucio (peça 226, p. 28/31, TC Processo 004.920/2015-5) , nos seguintes termos:
Portanto, respondendo à indagação feita por esse E. Tribunal quanto à forma, esclarece-se que o art. 23, §1° do Estatuto Social da Petrobras prevê o direito de defesa dos administradores e o direito de serem beneficiários de seguros D&O. 
Por sua vez, no que concerne aos limites das prerrogativas concedidas no art. 23, §1°, do Estatuto Social da Petrobras, tem-se que: 
1) Quanto ao direito de defesa, o artigo menciona apenas aquelas a serem defendidas nos processos administrativos ou judiciais; 
2) Quanto ao seguro, conforme previsto no próprio texto do artigo, se destinam a cobrir apenas as responsabilidades dos administradores por "atos de gestão decorrentes do exercício do cargo ou função", isto é, aqueles abrangidos pelo art. 158, caput, da Lei de S.A., assumidos pela sociedade. 
Dessa forma, resta claro que o objetivo do seguro D&O não é cobrir uma ilegalidade praticada pelos administradores, a qual, inclusive, será objeto de cláusula de exclusão da responsabilidade assumida pela seguradora, tendo em vista que se tratará de ato praticado com dolo ou culpa, ou com violação da lei ou do Estatuto Social da Petrobras. (...) 
Ressalve-se, ainda, que o seguro D&O poderá se destinar a cobrir tanto as despesas com a defesa judicial ou administrativa dos administradores, que incluem honorários e custas processuais, como também eventuais indenizações decorrentes das condenações. 
Sendo assim, pode-se afirmar que o mecanismo de proteção do administrador em caso de uma eventual responsabilização por "atos decorrentes do exercício do cargo ou função" é o Seguro D&O. A extensão, os limites e as condições dessa proteção estarão definidos na apólice contratada pela Companhia para tal fim, em cumprimento ao art. 23, §1°, do Estatuto e deverão estar em linha com o disposto no art. 158, caput, da Lei de S.A. (negritos adicionados) 
Destarte, a Petrobras afirma que o ato praticado com ilegalidade será excluído de cobertura porque "se tratará de ato praticado com dolo ou culpa ou com violação da lei", sendo que a extensão, os limites e as condições do seguro constarão da apólice, prescindindo de maiores especificações no âmbito do Estatuto Social da Petrobras.
Nesse sentido, e ressaltando o fato de a empresa não cobrir valores que excedam o limite do seguro, a Petrobras conclui que o Seguro D&O, nos moldes como vem sendo contratado, visa a proteger o administrador de boa-fé que age em conformidade com suas atribuições (peça 9, itens não digitalizáveis) :
Ainda com relação aos limites, vale considerar algumas questões específicas sobre o alcance da previsão do art. 23, §1° do Estatuto Social da Companhia: 
¿ Em caso de condenação transitada em julgado, uma vez esgotado o limite máximo de indenização fixado na apólice D&O, a responsabilidade pelo pagamento do valor excedente seria do administrador condenado. No que diz respeito à responsabilidade, a PETROBRAS se obrigou estatutariamente apenas a contratar o Seguro D&O, de forma que não cabe à Companhia arcar com eventuais custos de condenação (imputados a um administrador) que não tenham cobertura na apólice D&O. 
A Petrobras está apenas obrigada a promover a defesa dos administradores e a manter o seguro D&O em favor dos mesmos, não cabendo à Companhia o pagamento de eventuais indenizações por ele sofridas. O Seguro D&O resguardará os administradores das responsabilidades por atos decorrentes do exercício do cargo ou função, na extensão, limites e condições definidas na apólice da contratada pela Companhia em cumprimento ao art. 23, §1°, do Estatuto. 
Assim sendo, conclui-se que as prerrogativas garantidas aos administradores da Companhia, insculpidas no art. 23, §1°, do Estatuto Social, não foram instituídas para proteger o "mau" administrador, que atua em detrimento da lei ou dos poderes a ele conferidos pela Companhia, com dolo ou culpa, mas justamente o oposto, isto é, o administrador que age em conformidade com suas atribuições, porém, que venha a ser demandado em processos judiciais ou administrativos nos quais o seu fundamento sejam atos por eles praticados no exercício regular de sua gestão. (grifos nossos) 
Registre-se, enfim, que a Petrobras requereu tratamento sigiloso às apólices de seguro D&O contratadas pela Companhia para cobertura securitária de responsabilidade civil de atos praticados pelos seus gestores e documentação correlata (histórico dos seguros D&O contratados pela Companhia e lista de sinistros relacionados às referidas apólices) , sob a justificativa de que "os referidos documentos contêm informações que dizem respeito à atuação empresarial da Petrobras, de modo que pode revelar premissas, estratégias, composições e margens adotadas pela Cia., podendo, dessa forma, afetar a competitividade, a governança corporativa e os interesses dos acionistas, inclusive os acionistas minoritários".
Manifestação da Susep 
Em resposta à diligência, a Susep encaminhou os estudos e documentos que subsidiaram a publicação da Circular Susep nº 541/2016 e da Circular Susep nº 553/2017.
Com relação aos dados de quantidade e valor médio dos seguros D&O, a Susep informou que grande parte dos dados estatísticos-contábeis se encontram disponíveis ao público por meio do Sistema de Estatísticas da Susep (SES) , no portal eletrônico da autarquia. Tais dados são retirados do banco de dados constituído a partir do envio mensal do Formulário de Informações Periódicas (FIP) pelas companhias supervisionadas.
Ademais, a entidade informou que não há detalhamento por apólice, pois os dados são encaminhados de forma agregada, não sendo possível aferir a quantidade de apólices ou valores médios de prêmio. De forma similar, não se pode obter neste banco de dados as informações de operações contratadas por empresas privadas ou estatais, de maneira segregada.
Por fim, a Susep apresentou tabela com a evolução anual do montante de prêmios contabilizado no ramo "0310 - Responsabilidade Civil de Administradores e Diretores (D&O) ", sendo que os valores refletem os totais apurados para o mercado, em cada ano, sem detalhamento por apólice (tabela 1) :
Tabela 1 - Prêmios contabilizados por ano
Fonte: Susep (peça 12, itens não digitalizáveis) 
No caso dos estudos relativos à Circular, a autarquia remeteu os processos eletrônicos SEI 15414.606670/2016-5 e 15414.610483/2016-36, os quais contêm o trâmite e as discussões na elaboração das Circulares Susep 541/2016 e 553/2017, respectivamente (peça 12, itens não digitalizáveis) .
A Susep trouxe em sua manifestação a cópia dos dois processos eletrônicos onde constam os debates empreendidos até a publicação das Circulares Susep nº 541/2016 e nº 553/2017 que normatizaram o assunto no âmbito da entidade reguladora.
A Circular Susep nº 541, de 14 de outubro de 2016, inicialmente, estabeleceu as diretrizes gerais aplicáveis aos seguros de responsabilidade civil de diretores e administradores de pessoas jurídicas (seguros D&O) , de forma a suprir as crescentes dúvidas acerca desse tipo de seguro, o qual era contratado com base nas regras gerais de seguros de responsabilidade. No § 4º do art. 5º da norma era prevista a cobertura de multas e penalidades contratuais e administrativas:
§ 4º A garantia poderá abranger cobertura de multas e penalidades contratuais e administrativas impostas aos segurados quando no exercício de suas funções, no tomador, e/ou em suas subsidiárias, e/ou em suas coligadas. (grifos nossos) 
Após a publicação da Circular Susep nº 541/2016, entidades do setor solicitaram sua suspensão face aos impactos desta no mercado de seguros. Decorridas diversas reuniões envolvendo players do mercado, Comissão de Valores Mobiliários (CVM) , Associação Brasileira das Companhias Abertas (Abrasca) e Ordem dos Advogados (OAB) e novos estudos (formalizados pela Susep no Processo Eletrônico SEI nº 15414.610483/2016-36) , a autarquia publicou a Circular Susep nº 553, de 23 de maio de 2017 (Processo Eletrônico SEI 15414.610483/2016-36) , atualmente vigente. 
Na Circular-Susep nº 553/2017, há previsão de cobertura ou reembolso das indenizações que os segurados forem obrigados a pagar, a título de reparação, por decisão administrativa, a exemplo das condenações em débito julgadas no TCU (e de outros órgãos governamentais) , com exceção das condenações decorrentes de atos dolosos ou com culpa grave: 
Art. 3º Para fins desta norma, são adotadas as seguintes definições: (...) 
II - apólice à base de reclamações ("claims made basis") : forma alternativa de contratação de seguro de responsabilidade civil, em que se define, como objeto do seguro, o pagamento e/ou o reembolso das quantias, respectivamente, devidas ou pagas a terceiros, pelo segurado, a título de reparação de danos, estipuladas por tribunal judicial civil, decisão arbitral ou decisão administrativa, ou por acordo aprovado pela sociedade seguradora, desde que: (...) 
XVII - fato gerador: no seguro de RC D&O, são os atos ilícitos culposos praticados por um segurado, no exercício de suas funções, e que causem danos a terceiros, resultando em processo administrativo formal e/ou judicial contra o segurado, bem como em procedimento arbitral, com o objetivo de obrigá-lo a indenizar os terceiros prejudicados; a garantia do seguro não se aplica nos casos em que os danos causados a terceiros decorram de atos ilícitos dolosos, isto é, praticados pelo segurado comprovadamente com dolo ou culpa grave; (grifos nossos) 
É importante observar que a norma da Susep define dolo e culpa grave, equiparando-a ao dolo:
Art. 3º (...) 
VI - ato (ili¿cito) doloso: ac¿o¿es ou omisso¿es volunta¿rias, que violem direito e/ou causem dano a outrem, ainda que exclusivamente moral; (...) 
VIII - culpa grave: é aquela que, por suas características, se equipara ao dolo, sendo motivo para a perda de direitos por parte do Segurado. A culpa grave deverá ser definida pelo Judiciário ou por arbitragem;
Além de incluir as hipóteses de reparação de danos, há previsão expressa de cobertura de multas e penalidades administrativas (art. 5º, §5º) :
§ 5º A garantia podera¿ abranger cobertura de multas e penalidades ci¿veis e administrativas impostas aos segurados quando no exerci¿cio de suas func¿o¿es, no tomador, e/ou em suas subsidia¿rias, e/ou em suas coligadas. (grifos nossos) 
Em seguida, a Circular Susep nº 553/2017 prevê a cobertura - pelo pagamento direto ao terceiro ou por reembolso ao tomador - tanto de indenizações (art. 5º, caput) quanto de custos de defesa e honorários de advogados (art. 5º, § 2º) , exceto quando desrespeitadas as disposições contratuais (art. 5º, § 1º) ou nos casos que decorram de atos ilícitos dolosos (art. 5º, §4º) , no limite do valor máximo pactuado de garantia, obrigatoriamente estipulado (art. 5º, § 7º) :
Art. 5º No seguro de RC D&O, a sociedade seguradora garante aos segurados [Diretor, Administrador, Conselheiro, Executivo], quando responsabilizados por danos causados a terceiros [Tesouro Nacional, Petrobras, etc]  em consequência de atos ilícitos culposos praticados no exercício das funções para as quais tenham sido nomeados, eleitos e/ou contratados, o reembolso das indenizações que forem obrigados a pagar, a título de reparação, por sentença judicial transitada em julgado, ou em decorrência de juízo arbitral, ou por acordo com os terceiros prejudicados, com a anuência da sociedade seguradora. 
§ 1º A garantia está condicionada a que tenham sido atendidas as disposições do contrato de seguro, em particular aquelas que regulam as apólices à base de reclamações, bem como as datas de ocorrência dos danos e as datas de apresentação das reclamações. 
§ 2º Ao invés de reembolsar o segurado, a seguradora poderá: 
I - oferecer a possibilidade de pagamento direto aos terceiros prejudicados; 
II - reembolsar o tomador, caso este tenha adiantado, para o segurado, total ou parcialmente, quantias correspondentes às indenizações cobertas por este seguro. 
§ 3º A garantia poderá abranger os custos de defesa e os honorários dos advogados dos segurados. 
§ 4º Quando da concessão da garantia prevista no §3º acima, deve haver menção expressa ao direito de regresso da seguradora nos casos em que os danos causados a terceiros decorram de atos ilícitos dolosos, ou em que o segurado reconheça sua responsabilidade. (...) 
§ 7º A garantia prevalece até o limite máximo de indenização (LMI) contratado pelo tomador para cada cobertura, que é aplicável coletivamente a todos os segurados, respeitados os respectivos limites agregados (LA) , e, quando cabível, o limite máximo de garantia da apólice (LMG) . 
A partir da síntese das manifestações apresentadas, avança-se para a fase de análise das questões objeto da presente instrução.
Análise
Nos termos do item 9.2.3. do Acórdão 2824/2015-TCU-Plenário, de relatoria do Exmo. Ministro José Múcio Monteiro, o objetivo da presente análise é esclarecer (i) os limites e (ii) a forma da contratação do seguro D&O em favor dos administradores da Petrobras, bem como (iii) verificar se a cobertura desse seguro se compatibiliza com as prescrições do art. 158 da Lei 6.404/1976. 
Para tanto, este exame técnico estrutura-se da seguinte forma:
analisa os limites de aplicação e cobertura do seguro D&O de acordo com o ordenamento jurídico;
investiga questões acerca da forma de aplicação desses limites, relativamente à exclusão de cobertura em hipóteses de dolo ou culpa grave;
verifica a compatibilidade do art. 23, §1º, do Estatuto Social da Petrobras com o art. 158 da Lei 6.404/1976;
realiza análise das consequências da aplicação dos limites jurídicos apresentados; e
 apresenta mecanismos utilizados internacionalmente para coibição do desvirtuamento do seguro D&O.
1.1. Dos limites do art. 23, § 1º, do Estatuto Social da Petrobras
De início, é de se apontar que a redação do § 1º do art. 23 do Estatuto Social da Petrobras revela-se pouco específica quanto aos delineamentos fixados para a contratação do seguro D&O pela Estatal. Da leitura do dispositivo, observa-se que os únicos limites explicitamente impostos pela norma são o de que o seguro se refira a responsabilidade por atos decorrentes do exercício do cargo ou função e de que esses atos tenham ocorrido no período do exercício do mandato. Confira-se: 
Art. 23 (...) 
§ 1º- A Companhia assegurará a defesa em processos judiciais e administrativos aos seus administradores, presentes e passados, além de manter contrato de seguro permanente em favor desses administradores, para resguardá-los das responsabilidades por atos decorrentes do exercício do cargo ou função, cobrindo todo o prazo de exercício dos respectivos mandatos. (negrito adicionado) 
Ocorre que a interpretação sistemática do dispositivo pode revelar outros limites implícitos que igualmente restringem sua aplicação. Essa interpretação perpassa a melhor compreensão do instituto que se está a tratar, para melhor enquadrá-lo no arcabouço jurídico aplicável, o que se fará adiante.
Da possibilidade de contratação de seguro D&O por empresa estatal
Preliminarmente, quanto à possibilidade de contratação do seguro D&O por empresas estatais, o art. 17, § 1º, da Lei das Estatais (Lei 13.303/2016) autorizou explicitamente essa contratação, mitigando qualquer lacuna jurídica quanto à questão. Também sob o ponto de vista jurídico, não há normas legais vigentes que explicitamente proíbam a cobertura de multas e obrigações de ressarcimento impostas pelo Estado. Já o § 5º do art. 5º da Circular-Susep 553/2017 prevê de forma explícita essa possibilidade.
Da exclusão de cobertura de atos dolosos
Apesar de o seguro D&O ser uma espécie de seguro de responsabilidade civil recentemente incorporada ao Direito brasileiro - com normatização específica editada em 2017 -, tem-se observado expressiva ascensão tanto do número de apólices contratadas quanto do faturamento e valor dessas apólices, conforme exposto pelas manifestações da Petrobras e da Susep.
Previsto especificamente no art. 787 do Código Civil, o seguro de responsabilidade civil obedece às disposições dos arts. 757 a 777. Para os fins da presente análise, destaca-se especialmente o art. 762, o qual, em compasso com os arts. 145 a 150 e com o princípio de que ninguém deve se beneficiar de sua própria torpeza (nemo auditur propriam turpitudinem) , estatui que é considerado nulo qualquer contrato de seguro relativamente à cobertura de atos dolosos do segurado, do beneficiário ou de seus representantes legais:
Art. 762. Nulo será o contrato para garantia de risco proveniente de ato doloso do segurado, do beneficiário, ou de representante de um ou de outro. (grifos acrescidos) 
Em sendo o Código Civil o principal diploma legal que rege os contratos de seguro no Brasil, qualquer normatização especial ou infralegal sobre o tema, bem como qualquer cláusula contratual do seguro, deve obedecer tal prescrição, levando à conclusão de que não é possível a inclusão na cobertura do seguro D&O de danos que decorram de atos dolosos praticados pelos administradores.
Também não resta dúvida na jurisprudência quanto à impossibilidade dessa cobertura em casos de atos dolosos ou fraudulentos. O Superior Tribunal de Justiça (STJ) pacificou esse entendimento no Recurso Especial 1.601.555 - SP (2015/0231541-7) :
6.  A  apólice  do  seguro  de  RC D&O não pode cobrir atos dolosos, principalmente  se  cometidos  para  favorecer  a  própria pessoa do administrador,  o  que  evita forte redução do grau de diligência do gestor  ou  a  assunção  de riscos excessivos, a comprometer tanto a atividade  de  compliance  da  empresa  quanto  as  boas práticas de governança corporativa. Aplicação dos arts. 757 e 762 do CC. (...) 
8.  O seguro  de  RC  D&O  somente  possui  cobertura para (i) atos culposos   de   diretores,   administradores   e  conselheiros  (ii) praticados  no exercício de suas funções (atos de gestão) . Em outras palavras, atos fraudulentos e desonestos de favorecimento pessoal e práticas dolosas  lesivas  à  companhia e ao mercado de capitais, a exemplo  do  insider  trading,  não  estão  abrangidos  na  garantia securitária. (REsp 1601555/SP, Rel. Ministro RICARDO VILLAS BÔAS CUEVA, TERCEIRA TURMA, julgado em 14/02/2017, DJe 20/02/2017) (grifos nossos) 
Transcreve-se, por oportuno, o trecho do voto do Exmo. Ministro Ricardo Villas Bôas Cueva, no âmbito do julgamento desse Acórdão, que elucida a questão: 
Ocorre que, para não haver forte redução do grau de diligência ou a assunção de riscos excessivos pelo gestor, o que comprometeria tanto a atividade de compliance da empresa quanto as boas práticas de governança corporativa, a apólice do seguro de RC D&O não pode cobrir atos dolosos, principalmente se cometidos para favorecer a própria pessoa do administrador. De fato, a garantia securitária do risco não pode induzir a irresponsabilidade. 
Nesse aspecto, a seguradora somente pode garantir interesses legi¿timos (art. 757 do CC) . E¿ por isso que e¿ nulo "o contrato para garantia de risco proveniente de ato doloso do segurado, do beneficia¿rio, ou de representante de um ou de outro" (art. 762 do CC) . 
Trata-se de " (...) espe¿cie contratual com o objetivo de proteger o patrimo¿nio do administrador e, por outro lado, de garantir a indenizac¿a¿o do terceiro prejudicado. Na¿o se trata, portanto, de uma espe¿cie securita¿ria para se encobrir atos criminosos. Nesse sentido tambe¿m defende Ernesto Tzirulnik: 'E¿ uma cobertura para a protec¿a¿o das partes lesadas por um erro de gesta¿o, na¿o um seguro para acobertar crimes'." (AMARO, Anderson de Souza. O Seguro de Responsabilidade Civil dos Administradores. In: Revista de Direito Empresarial, vol. 2, n. 2, Mar./Abr. 2014, pa¿g. 115 - grifou-se) 
Extrai-se, desse modo, que a apólice do seguro de RC D&O jamais poderá abranger casos de dolo ou fraude, bem como atos do diretor ou administrador motivados por meros interesses pessoais, deteriorando o patrimônio da sociedade. De fato, não se deve incentivar a prática de ilícitos penais ou de atos fraudulentos, especialmente contra o mercado de capitais. (REsp 1601555/SP, Rel. Ministro RICARDO VILLAS BÔAS CUEVA, TERCEIRA TURMA, julgado em 14/02/2017, DJe 20/02/2017) (grifos nossos) 
Da exclusão de cobertura de atos praticados com culpa grave
Em complementariedade ao Código Civil, a Circular Susep 553/2017, que atualmente regula a contratação de seguros D&O a nível infralegal, também determina, em seu art. 3º, inciso XVII e § 4º, a exclusão da cobertura de danos decorrentes de atos ilícitos eivados não somente de dolo, mas também de "culpa grave", assim definida como "aquela que, por suas características, se equipara ao dolo, sendo motivo para a perda de direitos por parte do Segurado" (art. 3º, VIII) :
Art. 3º Para fins desta norma, sa¿o adotadas as seguintes definic¿o¿es:
VIII - culpa grave: e¿ aquela que, por suas caracteri¿sticas, se equipara ao dolo, sendo motivo para a perda de direitos por parte do Segurado. A culpa grave devera¿ ser definida pelo Judicia¿rio ou por arbitragem;
XVII - fato gerador: no seguro de RC D & O, sa¿o os atos ili¿citos culposos praticados por um segurado, no exerci¿cio de suas func¿o¿es, e que causem danos a terceiros, resultando em processo administrativo formal e/ou judicial contra o segurado, bem como em procedimento arbitral, com o objetivo de obriga¿-lo a indenizar os terceiros prejudicados; a garantia do seguro na¿o se aplica nos casos em que os danos causados a terceiros decorram de atos ili¿citos dolosos, isto e¿, praticados pelo segurado comprovadamente com dolo ou culpa grave; (...) 
§ 4º Quando da concessão da garantia prevista no §3º acima, deve haver menção expressa ao direito de regresso da seguradora nos casos em que os danos causados a terceiros decorram de atos ilícitos dolosos, ou em que o segurado reconheça sua responsabilidade. (negritos adicionados) 
Assim, o arcabouço jurídico por si só delineia limites para a aplicação do art. 23, § 1º, do Estatuto da Petrobras, no sentido de excluir a possibilidade de cobertura de danos derivados de atos dos administradores praticados com dolo ou culpa grave, em compasso com o posicionamento adotado pela jurisprudência do TCU, firmada no Acórdão 3116/2013-TCU-Plenário, de relatoria do Exmo. Ministro Raimundo Carreiro, e com as manifestações da Petrobras.
Da normatização da CVM - exclusão de cobertura de atos praticados com má-fé, dolo, culpa grave e fraude em contratos de indenidade
Ao regulamentar instituto com características análogas ao D&O - o contrato de indenidade, celebrado entre os administradores e a sociedade anônima para que a sociedade indenize terceiros por atos praticados por seus administradores beneficiados que, no exercício de suas funções, causarem prejuízo a terceiros -, a CVM emitiu o Parecer de Orientação 38, de 25 de setembro de 2018, no qual também determinou que fossem explicitamente excluídos os atos praticados pelos administradores fora de suas atribuições; com má-fé, dolo, culpa grave ou fraude; e com interesse próprio ou de terceiros em detrimento da companhia, recomendando que essas exclusões estejam explicitadas no contrato, para que se tenha clara compreensão da abrangência da cobertura que será oferecida aos administradores:
A CVM não vê óbice legal à previsão, em contrato de indenidade, do direito a indenização em favor dos administradores por despesas sofridas em razão de seu cargo ou função. Não obstante, a concessão de indenização aos administradores com base no contrato de indenidade não deve ocorrer em todos os casos, como, por exemplo, naqueles em que não tiverem sido observados os padrões de conduta legais a que estão sujeitos. 
Nesse sentido, entende-se que não são passíveis de indenização, entre outras, as despesas decorrentes de atos dos administradores praticados:
a)	fora do exercício de suas atribuições; 
b)	com má-fé, dolo, culpa grave ou mediante fraude; ou
c)	em interesse próprio ou de terceiros, em detrimento do interesse social da companhia.
A CVM recomenda que as excludentes estejam previstas no contrato de indenidade e, uma vez que o administrador solicite algum desembolso por parte da companhia, a aferição sobre sua incidência no caso concreto ocorra anteriormente a qualquer decisão sobre sua concessão. Agindo dessa forma, as companhias evitam a criação de incentivos para que administradores pautem suas condutas em desacordo com padrões refletidos na Lei nº 6.404, de 1976. (...) 
Finalmente, é importante que, ao estabelecer os termos e condições dos contratos de indenidade, seja feita a devida reflexão a respeito da abrangência da cobertura que será oferecida aos administradores, de forma a evitar que um instrumento legítimo de atração e retenção de executivos ganhe feições de blindagem para condutas não condizentes com o grau de zelo que se exige de cada integrante da administração. (grifos nossos) 
Dessa forma, o Parecer de Orientação da CVM vai ao encontro das limitações legais impostas à cobertura do seguro D&O.
Diante de todos esses fundamentos, uma eventual alteração do art. 23, § 1º, do Estatuto da Petrobras para contemplar explicitamente a exclusão da cobertura de danos decorrentes de atos eivados de dolo e "culpa grave" não seria indispensável para limitar seu âmbito de aplicação, mas constituiria medida salutar para mitigação de possíveis fontes de insegurança jurídica, proporcionando maior clareza à norma.
2.2. Da forma de aplicação do art. 23, §1º, do Estatuto Social da Petrobras
Da definição do dolo e da culpa grave 
Quanto à forma de aplicação, para que a exclusão da cobertura de atos eivados de dolo ou culpa grave seja efetiva, é imprescindível que esses elementos volitivos sejam definidos e explicitados em cada caso concreto. 
Conforme prevê o art. 3º, inciso VII, da Circular Susep 553/2017, não serão objeto de garantia do seguro os atos praticados pelo segurado comprovadamente com dolo ou culpa grave, sendo que essa comprovação, no caso da culpa grave, "devera¿ ser definida pelo Judicia¿rio ou por arbitragem":
Art. 3º Para fins desta norma, sa¿o adotadas as seguintes definic¿o¿es: (...) 
VIII - culpa grave: e¿ aquela que, por suas caracteri¿sticas, se equipara ao dolo, sendo motivo para a perda de direitos por parte do Segurado. A culpa grave devera¿ ser definida pelo Judicia¿rio ou por arbitragem; (...) 
XVII - fato gerador: no seguro de RC D & O, sa¿o os atos ili¿citos culposos praticados por um segurado, no exerci¿cio de suas func¿o¿es, e que causem danos a terceiros, resultando em processo administrativo formal e/ou judicial contra o segurado, bem como em procedimento arbitral, com o objetivo de obriga¿-lo a indenizar os terceiros prejudicados; a garantia do seguro na¿o se aplica nos casos em que os danos causados a terceiros decorram de atos ili¿citos dolosos, isto e¿, praticados pelo segurado comprovadamente com dolo ou culpa grave; (grifos nossos) 
Uma leitura literal e restritiva do art. 3º, inciso VIII, da Circular Susep 553/2017 poderia dar margem à interpretação no sentido de afastar a competência de tribunais e conselhos administrativos, tal como o TCU ou a CVM, para definir a culpa grave no caso concreto. Essa interpretação terminaria por reduzir a efetividade das punições legalmente previstas nessas instâncias, uma vez que as suas decisões, ainda que impusessem multas e obrigação de ressarcimento de danos, não poderiam servir como parâmetro para a aferição da gravidade da culpa e, portanto, do eventual enquadramento em hipótese de exclusão do seguro D&O. Dessa forma, mesmo que as decisões de tais instâncias comprovassem a culpa grave, nos termos do art. 3º, inciso XVII, da mesma Circular, o seguro seria obrigado a cobrir as indenizações daí decorrentes ou recorrer ao Judiciário, para que uma decisão com trânsito em julgado autorizasse a exclusão da cobertura.
De todo modo, a leitura sistêmica da referida Circular permite extrair interpretação no sentido da possibilidade de exclusão de dolo ou culpa grave, desde que essa situação reste comprovada em instância judicial, administrativa ou arbitral competente para decidir sobre o assunto tratado, conforme se extrai do inciso VIII desse artigo 3º. Tanto é que a definição de "fato gerador" desse dispositivo abarca "processo administrativo formal e/ou judicial contra o segurado, bem como em procedimento arbitral". Assim, a interpretação sistêmica da norma conduz a compreensão de que a exclusão da cobertura pode se dar por culpa grave comprovada no caso concreto em processo administrativo, judicial ou arbitral. Nesse sentido, não há que se falar em delimitação da competência ao poder judiciário ou à tribunal arbitral para definição de culpa no caso concreto. 
Ora, se a própria Circular Susep 553/2017 permite a cobertura de multas e penalidades administrativas impostas aos segurados, nos termos do seu art. 5º, §5º, deve ser prerrogativa desses órgãos e entidades administrativos a definição das hipóteses de culpa grave, sempre que houver análise do grau de culpa do agente, com o objetivo de evitar que haja sobreposição de esforços de diferentes instâncias estatais (órgãos administrativos e Poder Judiciário) .
Compatibilizando-se ainda a Circular com o arcabouço jurídico-constitucional como um todo, chega-se à conclusão de que o dispositivo em questão não tem o condão de afastar a competência do TCU para a determinação de culpa grave no caso concreto, uma vez que a sua jurisdição foi claramente estabelecida no art. 71, inciso VIII, da CF/88.
Portanto, mesmo que o objetivo da norma fosse restringir ao poder judiciário ou ao tribunal arbitral a definição de culpa grave no caso concreto, ela estaria tacitamente derrogada, diante da sua inconstitucionalidade (por afronta ao art. 71, inciso VIII, da CF/88) e da sua contrariedade ao entendimento externado no Acórdão 3116/2013-TCU-Plenário, de relatoria do Exmo. Ministro Raimundo Carreiro.
Devidamente, a Apólice 16.10.0009598.12 - D&O 2016-2017 (peça 9, itens não digitalizáveis) adotou a interpretação sistêmica e mais ampla, ao determinar que as hipóteses de exclusão só eximem a responsabilidade do segurador caso sejam confirmadas pela confissão do próprio administrador ou por "decisão judicial transitada em julgado ou decisão arbitral final, ou qualquer outra decisão final em que reste declarada, conforme o caso, a prática do ato doloso ou fraudulento", incluindo-se aí decisões finais em instâncias administrativas, como o TCU ou CVM:
As exclusões acima somente aplicar-se-ão na hipótese de: 
 (i) Confissão do Administrador atestando sua conduta, ou 
 (ii) Decisão judicial transitada em julgado ou decisão arbitral final, ou qualquer outra decisão final em que reste declarada, conforme o caso, a prática do ato doloso ou fraudulento. (grifos nossos) 
Diante das ponderações apresentadas, e considerando a inconstitucionalidade da interpretação restritiva do art. 3º, inciso VIII, da Circular Susep 553/2017, entende-se pertinente formular proposta de encaminhamento para recomendar à Susep que adeque esse normativo no sentido de explicitar a competência de tribunais administrativos para definir a culpa grave, no âmbito de seus processos, para fins de exclusão da cobertura do seguro D&O.
Da definição do dolo ou da culpa grave no TCU
Além das questões relacionadas à ausência de previsão expressa da Circular Susep 553/2017 de exclusão da cobertura do seguro D&O em hipóteses em que o TCU reconheça que houve culpa grave, a definição do grau de culpa envolve nuances adicionais neste Tribunal.
Isso porque, conforme ressaltado pelo Exmo. Ministro Aroldo Cedraz no julgamento do Acórdão 3116/2013-TCU-Plenário, não há obrigatoriedade de definição do grau de culpa ou dolo da conduta para responsabilização de administradores no âmbito do Tribunal de Contas da União. 
Confira-se o entendimento consolidado desta Corte:
A responsabilidade dos jurisdicionados perante o TCU é de natureza subjetiva, caracterizada mediante a presença de simples culpa stricto sensu, sendo desnecessária a caracterização de conduta dolosa ou má-fé do gestor para que este seja responsabilizado. Desse modo, é suficiente a quantificação do dano, a identificação da conduta do responsável que caracterize sua culpa, seja por imprudência, imperícia ou negligência, e a demonstração do nexo de causalidade entre a conduta culposa (stricto sensu) e a irregularidade que ocasionou o dano ao erário. (Acórdão 635/2017-TCU-Plenário, Relator Min. Aroldo Cedraz) (grifos nossos) 
Assim, mesmo que se reconheça a competência do TCU para definir hipóteses de exclusão do seguro por dolo ou culpa grave, pode ocorrer situações nas quais o segurador seja chamado a cobrir valores relativos a condenações no TCU que não esclarecem a volitividade da conduta do beneficiário, impossibilitando a verificação se o caso se trata de hipótese de exclusão ou não do seguro D&O, o que demandaria investigações complementares pelo segurador (no "estudo de sinistro") ou até o ajuizamento de ação judicial para declaração do aspecto subjetivo da conduta. 
Como o próprio Ministro Cedraz alertou no Acórdão 3116/2013-TCU-Plenário, essa situação terminaria por "criar ambiente de insegurança jurídica, abrindo intermináveis debates entre seguradora e segurado sobre a extensão da cobertura e, com isso, permitindo à contratada esquivar-se de coberturas e ampliar seus ganhos de maneira indireta em detrimento do valor pago".
De todo modo, a alteração do art. 28 da Lei de Introdução às Normas do Direito Brasileiro (Decreto-Lei 4.657/1942) realizada pela Lei 13.655/2018, que restringiu o poder sancionatório do TCU a hipóteses de dolo ou "erro grosseiro" do administrador público, exigiu a adaptação do sistema sancionatório do Tribunal de modo a definir o que venha a ser "erro grosseiro" e a graduar a culpa do agente, conforme tem sido reconhecido em julgados contemporâneos à edição da Lei 13.655/2018.
Entre esses julgados, destaca-se o Acórdão 2391/2018-TCU-Plenário, de relatoria do Min. Benjamim Zymler, cujo voto delineou as primeiras balizas do que deve ser considerado como "erro grosseiro" para fins de responsabilização no TCU, equiparando-o ao que a jurisprudência desse Tribunal define como culpa grave, relativa à conduta do agente público que se distancia daquela que seria esperada do administrador médio:
80. Neste ponto, cabe ressaltar que a Lei 13.655/2018 introduziu vários dispositivos na Lei de Introdução às Normas do Direito Brasileiro - LINDB, que diretamente alcançam a atividade jurisdicional desta Corte de Contas, em especial a atividade de aplicação de sanções administrativas e de correção de atos irregulares.
81. Segundo os arts. 22 e 28 da LINDB, recém introduzidos pela referida norma:
"Art. 22. Na interpretação de normas sobre gestão pública, serão considerados os obstáculos e as dificuldades reais do gestor e as exigências das políticas públicas a seu cargo, sem prejuízo dos direitos dos administrados.
§ 1º Em decisão sobre regularidade de conduta ou validade de ato, contrato, ajuste, processo ou norma administrativa, serão consideradas as circunstâncias práticas que houverem imposto, limitado ou condicionado a ação do agente.
§ 2º Na aplicação de sanções, serão consideradas a natureza e a gravidade da infração cometida, os danos que dela provierem para a administração pública, as circunstâncias agravantes ou atenuantes e os antecedentes do agente.
§ 3º As sanções aplicadas ao agente serão levadas em conta na dosimetria das demais sanções de mesma natureza e relativas ao mesmo fato. (...) 
Art. 28. O agente público responderá pessoalmente por suas decisões ou opiniões técnicas em caso de dolo ou erro grosseiro".
82.Dito isso, é preciso conceituar o que vem a ser erro grosseiro para o exercício do poder sancionatório desta Corte de Contas. Segundo o art. 138 do Código Civil, o erro, sem nenhum tipo de qualificação quanto à sua gravidade, é aquele "que poderia ser percebido por pessoa de diligência normal, em face das circunstâncias do negócio" (grifos acrescidos) . Se ele for substancial, nos termos do art. 139, torna anulável o negócio jurídico. Se não, pode ser convalidado. 
83.Tomando como base esse parâmetro, o erro leve é o que somente seria percebido e, portanto, evitado por pessoa de diligência extraordinária, isto é, com grau de atenção acima do normal, consideradas as circunstâncias do negócio. O erro grosseiro, por sua vez, é o que poderia ser percebido por pessoa com diligência abaixo do normal, ou seja, que seria evitado por pessoa com nível de atenção aquém do ordinário, consideradas as circunstâncias do negócio. Dito de outra forma, o erro grosseiro é o que decorreu de uma grave inobservância de um dever de cuidado, isto é, que foi praticado com culpa grave.
	Gradação do Erro
	Pessoa que seria capaz de perceber o erro
	Efeito sobre a validade do negócio jurídico (se substancial) 

	Erro grosseiro
	Com diligência abaixo do normal
	Anulável

	Erro (sem qualificação) 
	Com diligência normal
	Anulável

	Erro leve
	Com diligência extraordinária - acima do normal
	Não anulável

84.Segundo Cristiano Chaves de Farias e Nelson Rosenvald, "culpa grave é caracterizada por uma conduta em que há uma imprudência ou imperícia extraordinária e inescusável, que consiste na omissão de um grau mínimo e elementar de diligência que todos observam" (FARIAS, Cristiano Chaves de. ROSENVALD, Nelson. Curso de Direito Civil. São Paulo: Atlas, p. 169) .
85.Os aludidos autores invocaram a doutrina de Pontes de Miranda, segundo a qual a culpa grave é "a culpa crassa, magna, nímia, que tanto pode haver no ato positivo como no negativo, a culpa que denuncia descaso, temeridade, falta de cuidados indispensáveis". (PONTES DE MIRANDA. Tratado de direito privado, t. XXIII. Rio de Janeiro: Borsoi, 1971, p. 72) . (grifos nossos) 
Tal entendimento tem conduzido outros precedentes desta Egrégia Corte:
Para fins do exercício do poder sancionatório do TCU, erro grosseiro é o que decorreu de grave inobservância do dever de cuidado, isto é, que foi praticado com culpa grave (Acórdão 2924/2018-TCU-Plenário, de relatoria do Exmo. Ministro José Mucio Monteiro) .
O erro grosseiro a que alude o art. 28 do Decreto-lei 4.657/1942 (Lei de Introdução às Normas do Direito Brasileiro) , incluído pela Lei 13.655/2018, fica configurado quando a conduta do agente público se distancia daquela que seria esperada do administrador médio, avaliada no caso concreto (Acórdão 2860/2018-TCU-Plenário, de relatoria do Exmo. Ministro Augusto Sherman) . (grifos nossos) 
Contudo, entendeu o Plenário, no julgamento do referido Acórdão 2391/2018-TCU-Plenário, que a alteração na LINDB não afetou a responsabilização financeira por ressarcimento de danos ao erário, razão por que essa responsabilização continuaria a prescindir da gradação da culpa:
 (...) as alterações promovidas na LINDB, em especial no art. 28, não provocaram uma modificação nos requisitos necessários para a responsabilidade financeira por débito.
147. O dever de indenizar os prejuízos ao erário permanece sujeito à comprovação de dolo ou culpa, sem qualquer gradação, como é de praxe no âmbito da responsabilidade aquiliana, inclusive para fins de regresso à administração pública, nos termos do art. 37, § 6º, da Constituição:
"6º As pessoas jurídicas de direito público e as de direito privado prestadoras de serviços públicos responderão pelos danos que seus agentes, nessa qualidade, causarem a terceiros, assegurado o direito de regresso contra o responsável nos casos de dolo ou culpa." 
148. Como regra, a legislação civil não faz nenhuma distinção entre os graus de culpa para fins de reparação do dano. Tenha o agente atuado com culpa grave, leve ou levíssima, existirá a obrigação de indenizar. A única exceção se dá quando houver excessiva desproporção entre a gravidade da culpa e o dano. Nesta hipótese, o juiz poderá reduzir, equitativamente, a indenização, nos termos do art. 944, parágrafo único, do Código Civil. (negritos acrescidos) .
Em se adotando esse entendimento, a insegurança jurídica dos contratos D&O remanesce no âmbito da cobertura de valores fixados pelo TCU a título de restituição por dano ao erário. Nos termos do art. 3º, inciso VIII, da Circular Susep 553/2017 ou de acordo com a Apólice 16.10.0009598.12 - D&O 2016-2017 (peça 9, itens não digitalizáveis) , seria necessário nesses casos ajuizar uma ação judicial ou adentrar em um processo de arbitragem para definir se houve dolo ou culpa grave na conduta do administrador, aumentando o custo do sistema e pressionando para incrementos futuros nos valores dos prêmios dos seguros - como os dados da Susep explicitam.
Destarte, seria pertinente que o TCU, quando possível e levando em consideração suas limitações sob o ponto de vista de instrução probatória, declarasse a existência de dolo, culpa grave ou erro grosseiro na conduta dos administradores de empresas estatais, ainda que no âmbito da responsabilização pelo ressarcimento de danos ao erário, para proporcionar maior segurança jurídica aos contratos de seguro D&O, ao conferir maior clareza no enquadramento do "sinistro" como causa de exclusão da cobertura. Dessa forma, aumentar-se-ia a segurança jurídica e a eficácia dos seguros D&O contratados por empresas estatais.
Do Parecer de Orientação n. 38/2018 da CVM
Diante de cenário de riscos e preocupações análogos na elaboração do contrato de indenidade, a CVM emitiu o Parecer de Orientação n. 38/2018, no qual dispôs que o próprio contrato de indenidade deve definir qual órgão da companhia avaliará se o prejuízo causado pelo administrador se trata ou não de hipótese de exclusão, sendo que essa verificação deve ocorrer anteriormente à decisão sobre a concessão do desembolso:
A CVM recomenda que as excludentes estejam previstas no contrato de indenidade e, uma vez que o administrador solicite algum desembolso por parte da companhia, a aferição sobre sua incidência no caso concreto ocorra anteriormente a qualquer decisão sobre sua concessão. Agindo dessa forma, as companhias evitam a criação de incentivos para que administradores pautem suas condutas em desacordo com padrões refletidos na Lei nº 6.404, de 1976.
Em função disso, a administração da companhia deve se certificar de que o contrato inclua regras claras e objetivas, especificando:
a)	o órgão da companhia que será responsável por avaliar se o ato do administrador se enquadra em alguma das excludentes de que trata o item 2 deste Parecer (grifos nossos) 
De acordo com essa lógica, também é importante que o segurador e o tomador investiguem paralelamente a incidência de excludentes no caso concreto, para evitar perdas esperadas com ressarcimentos que não ocorrerão, caso comprovado dolo posteriormente. Com efeito, seria recomendável que a Susep estabelecesse, no âmbito de suas normatizações, disposições nesse sentido.
2.3. Da análise de eventual afronta ao art. 158 da Lei 6.404/1976
O terceiro objeto de análise desta instrução consiste na verificação da compatibilidade do art. 23, §1º, do Estatuto Social da Petrobras com o art. 158 da Lei 6.404/1976. 
Segundo reconhece a doutrina, a responsabilidade sobre os prejuízos empresariais tem se concentrado cada vez mais nos administradores na medida em que o controle das empresas se dilui, com vistas a equacionar a distribuição de poderes com a gestão de riscos empresariais:
O Direito Societário, em sua origem, baseou-se na correspondência entre o poder de gestão e responsabilidade (keine Herrshaft ohne Haftung) . A doutrina sempre reconheceu que esta correspondência exerce uma função relevante na vida econômica, pois sanciona patrimonialmente a incapacidade na condução da empresa. Ademais, a atribuição de responsabilidade ao titular de poder, ou seja, aquele que em última instância orienta as atividades empresariais, atende ao princípio geral de Direito, expresso no preceito do alterum non laedere, que manda respeitar as pessoas e os bens alheios. De acordo com os artigos 186 e 927 do Código Civil, aquele que, por ação ou omissão voluntária, negligência ou imprudência, violar direito e causar dano a outrem, fica obrigado a repará-lo.
Com o enfraquecimento do acionista controlador, a administração se sobressai como detentora do efetivo poder de conduzir as atividades sociais. Nesse sentido, quanto maior a dissociação entre propriedade e controle, ou seja, quanto maior a diluição do controle, maior a ingerência dos administradores e maior a capacidade desses assumirem riscos e adotarem medidas voltadas à satisfação exclusiva de interesses pessoais, em seu único benefício e em detrimento dos acionistas e da própria companhia. Inexistindo um poder de controle bem definido, maiores são as chances de entrincheiramento dos administradores. Portanto, o foco da lei societária deve se deslocar do sistema de imputação de deveres e responsabilidades ao controlador, para um sistema de imputação de responsabilidade e monitoramento dos administradores, que permita o restabelecimento da correspondência entre poder de gestão e risco. (Erik Oioli. Tese de doutorado "A superação do modelo de concentração acionária no Brasil: o regime jurídico das companhias de capital disperso na lei das sociedades anônimas", Faculdade de Direito da USP, 2013, pp. 240 e 241) (negritos adicionados) 
Combinando essa tendência de imputar maior responsabilidade aos administradores com as diretrizes de segregação da personalidade jurídica e do patrimônio entre empresas e administradores, o art. 158 da Lei das Sociedades Anônimas (Lei 6.404/1976) impôs a responsabilização pessoal ao administrador somente nas hipóteses em que esse proceda dentro de suas atribuições ou poderes, com culpa ou dolo ou com violação da lei ou do estatuto, podendo o juiz excluir a responsabilidade somente se reconhecida a boa-fé e a atuação voltada a atender interesses da companhia:
Art. 158. O administrador não é pessoalmente responsável pelas obrigações que contrair em nome da sociedade e em virtude de ato regular de gestão; responde, porém, civilmente, pelos prejuízos que causar, quando proceder:
I - dentro de suas atribuições ou poderes, com culpa ou dolo;
II - com violação da lei ou do estatuto. (...) 
Art. 159 (...) § 6° O juiz poderá reconhecer a exclusão da responsabilidade do administrador, se convencido de que este agiu de boa-fé e visando ao interesse da companhia. (grifos nossos) 
Da leitura do dispositivo extrai-se que, a simples existência de prejuízo não é suficiente para a responsabilização de gestores por seus atos, se forem adotados procedimentos de acordo com o estabelecido nos padrões corporativos. 
Essa regra tem origem na business judgement rule, regra do direito empresarial americano. Positivado no direito brasileiro nos art. 158 e § 6º do art. 159 da Lei das S.A., devendo o administrador demonstrar que cumpriu com seus deveres adotando decisões que sejam i) informadas; ii) refletidas; e iii) desinteressadas para que não seja responsabilizado. Tambe¿m na¿o se enquadra a responsabilizac¿a¿o dos administradores no esquema da responsabilidade civil cla¿ssica. A responsabilidade e¿ subjetiva, mas com a inversa¿o do o¿nus da prova, competindo ao administrador provar que na¿o agiu com culpa. O administrador podera¿ se eximir da responsabilidade se provar ao juiz que agiu de boa-fe¿ e no interesse da sociedade. "Dir-se-a¿ que a lei presume, nesses casos, a culpa do diretor pelo que a ele incumbira¿ provar que a violac¿a¿o da lei ou dos estatutos resultou de circunsta¿ncias especiali¿ssimas, por ele na¿o provocadas ou relativamente a¿s quais na¿o podia ele ter nenhuma influe¿ncia, ou ainda, que os prejui¿zos verificados ocorreriam em qualquer hipo¿tese". (TOMAZETTE, Marlon. Curso de direito empresarial: Teoria geral e direito societa¿rio, v. 1 / Marlon Tomazette. - 8. ed. rev. e atual. - Sa¿o Paulo: Atlas, 2017, p. 700) 
Nesses casos, por não haver responsabilidade civil não há que se falar em cobertura do seguro D&O, como bem reconhece a jurisprudência do STJ sobre seguros de responsabilidade civil:
PROCESSUAL CIVIL. RECURSO ESPECIAL REPRESENTATIVO DE CONTROVÉRSIA. ART. 543-C DO CPC. AÇÃO DE REPARAÇÃO DE DANOS AJUIZADA DIRETA E EXCLUSIVAMENTE EM FACE DA SEGURADORA DO SUPOSTO CAUSADOR. DESCABIMENTO COMO REGRA.
1. Para fins do art. 543-C do CPC: 1.1. Descabe ação do terceiro prejudicado ajuizada direta e exclusivamente em face da Seguradora do apontado causador do dano.
1.2. No seguro de responsabilidade civil facultativo a obrigação da Seguradora de ressarcir danos sofridos por terceiros pressupõe a responsabilidade civil do segurado, a qual, de regra, não poderá ser reconhecida em demanda na qual este não interveio, sob pena de vulneração do devido processo legal e da ampla defesa.
2. Recurso especial não provido. (REsp 962.230/RS, Rel. Ministro LUIS FELIPE SALOMÃO, SEGUNDA SEÇÃO, julgado em 08/02/2012, DJe 20/04/2012) (negritos acrescidos) 
DIREITO CIVIL. RECURSO ESPECIAL. SEGURO DE RESPONSABILIDADE CIVIL FACULTATIVO. AÇÃO DE COBRANÇA AJUIZADA PELA VÍTIMA DIRETAMENTE CONTRA A SEGURADORA. SÚMULA 529/STJ. PRÉVIA DECISÃO AUTORIZANDO O PROSSEGUIMENTO DA DEMANDA. AUSÊNCIA DE COMPROVAÇÃO DA CULPA DO SEGURADO NO EVENTO DANOSO. ARCABOUÇO FÁTICO-PROBATÓRIO QUE APONTA PARA A CULPA EXCLUSIVA DA VÍTIMA. IMPROCEDÊNCIA DO PEDIDO MANTIDA. (...) 
5. O pagamento da indenização securitária pressupõe, portanto, prévio reconhecimento da responsabilidade do segurado pelos danos provocados ao terceiro. Não basta, destarte, a pura e simples ocorrência de sinistro envolvendo o bem segurado. (REsp 1659108/SP, Rel. Ministra NANCY ANDRIGHI, TERCEIRA TURMA, julgado em 26/06/2018, DJe 02/08/2018) 
Já quando o administrador viola lei ou estatuto, há presunção juris tantum da existência de culpa em sentido amplo, hipótese na qual incumbe ao administrador provar que não agiu com culpa ou dolo para excluir a sua responsabilidade (LACERDA, J. C. Sampaio de. Comenta¿rios a¿ lei das sociedades ano¿nimas. Sa¿o Paulo: Saraiva, 1978, v. 3, p. 206) . 
Não sendo capaz de afastar a sua responsabilidade, o administrador poderá ter seu patrimônio resguardado pela cobertura do seguro D&O. 
A limitação da cobertura em situações que não houve culpa se soma às restrições acima apresentadas, relativas às hipóteses de atos dolosos ou com culpa grave, para delimitar as balizas legais dessa cobertura, que não se confrontam com o sistema de responsabilização empresarial previsto no art. 158 da Lei das Sociedades Anônimas. Isso porque serão responsabilizados os administradores que tiverem agido com algum grau de culpa - seja ela leve, média, grave - ou com dolo, ou que violou dever legal ou estatutário. É importante observar que a lei mantém a responsabilidade do agente que age com culpa, ainda que média ou leve, apesar de não haver óbice a cobertura de danos e despesas processuais nesses casos. Apresentando-se o espectro volitivo da conduta do administrador, pode-se construir o seguinte quadro esquemático:
Figura 1 - responsabilização e cobertura do D&O no espectro de volitividade da conduta
Sem culpaCulpa leveCulpa médiaCulpa grave ou doloPassível de cobertura pelo seguro D&OResponsabilização por atos de gestãoSem responsabilizaçãoExclusão de cobertura do seguro
Fonte: elaboração própria.
Dessa forma, a violação de lei ou estatuto por si não impede a incidência do seguro D&O, cuja cobertura será afastada somente na hipótese de dolo ou culpa grave. Esse é o entendimento da doutrina pátria:
O a¿mbito de atuac¿a¿o da sociedade ira¿ sempre apresentar definic¿a¿o contratual ou estatuta¿ria, fixando-se, assim, os limites dos nego¿cios a serem promovidos. Quando e se ultrapassam tais limites, os administradores incorrem em atos ultra vires. Com relac¿a¿o a¿ apo¿lice D&O, tais atos so¿ sera¿o dotados de cobertura securita¿ria caso a atuac¿a¿o do diretor, embora contrariando o objeto social, tenha por fundamento a culpa, e na¿o a busca de interesses pessoais. (MAIA, Roberta Mauro Medina; BURMAN, Leonardo Joseph. Apontamentos sobre o Seguro de Responsabilidade Civil para Atos de Gesta¿o de Administradores ou Diretores de Empresas (D&O) . In: Revista Trimestral de Direito Civil, vol. 30, Abr./Jun. 2007, pa¿gs. 148/151) (negritos acrescidos) 
Nesse passo, a interpretação sistêmica do art. 23, § 1º, do Estatuto da Petrobras, nos moldes explicitados acima, encontra-se em plena compatibilidade com o art. 158 da Lei das Sociedades Anônimas. Ressalte-se que a doutrina jurídica vislumbra conexão entre sistema de responsabilização de administradores e o seguro D&O:
O aumento de responsabilidade do administrador, sobretudo apo¿s o advento do novo Co¿digo Civil, bem como a abertura do mercado de resseguros fizeram se desenvolver no Brasil uma espe¿cie de seguro muito comum no direito norte-americano, o chamado Directors and Officers Insurance, ou simplesmente, seguro D&O. (AMARO, Anderson de Souza. O Seguro de Responsabilidade Civil dos Administradores. In: Revista de Direito Empresarial, vol. 2, n. 2, Mar./Abr. 2014, pa¿gs. 111/112) 
Assim, a partir dessas considerações e em se reconhecendo que a contratação do seguro D&O não exclui a responsabilidade dos administradores estabelecida no artigo 158 da Lei 6.404/1976, não há que se falar em afronta a esse dispositivo pelo teor do art. 23, § 1º, do Estatuto da Petrobras.
2.4. Das consequências práticas do seguro D&O na efetividade das punições aplicadas aos administradores
Quando o Exmo. Ministro José Mucio, relator do Acórdão 2824/2015-TCU-Plenário, explicita sua preocupação a respeito dos limites de contratação do seguro D&O por empresas estatais, diante da "repercussão direta com a efetividade de possível aplicação de punições aos responsáveis", ou quando, em seu voto no Acórdão 3116/2013-TCU-Plenário, o Exmo. Ministro Walton de Alencar assevera que o seguro "constitui verdadeiro incentivo à prática de atos ilícitos", ambos estão a concretizar o mandamento do art. 20 da Lei de Introdução ao Direito Brasileiro, no sentido de considerar as consequências práticas das decisões tomadas na esfera administrativa:
Art. 20.  Nas esferas administrativa, controladora e judicial, não se decidirá com base em valores jurídicos abstratos sem que sejam consideradas as consequências práticas da decisão. (Incluído pela Lei nº 13.655, de 2018) 
Parágrafo único. A motivação demonstrará a necessidade e a adequação da medida imposta ou da invalidação de ato, contrato, ajuste, processo ou norma administrativa, inclusive em face das possíveis alternativas. (Incluído pela Lei nº 13.655, de 2018) 
Diante disso, convém apresentar uma breve análise estratégico-consequencialista das questões ora postas.
Segundo a literatura especializada, a responsabilização pessoal de administradores - tal qual estabelecida pelo art. 158 da Lei 6.404/1976 - provê incentivos para que os atos de gestão não se desviem dos interesses da companhia e para que os administradores se cerquem de precauções voltadas a evitar danos, ao reduzir o problema agente-principal. Mas, como efeito colateral, a mais ampla responsabilização pode impor custos excessivos sobre os administradores e, em última instância, sobre a sociedade. Isso porque, em sendo avessos ao risco, os administradores exigirão compensações financeiras pelo grau de exposição a risco a que forem expostos, sendo que, nem assim, alguns dos profissionais mais avessos ao risco aceitarão ocupar esses cargos (MCKEAN, R. N.. Should corporate managers' liability for third-party injuries be extended? In: JOHNSON, M. B. (ed.) The attack on corporate America. Nova Iorque: McGraw-Hill, 1978. p.88) . Se administradores qualificados se recusam a ocupar cargos de administração em companhias, não só as companhias saem prejudicadas, mas a sociedade como um todo, diante da realização de performance econômica aquém do patamar que poderia ser alcançado.
Dessa forma, o modelo vigente de responsabilização empresarial, para além de elevar os custos da contratação de cargos gerenciais, tende a reduzir a oferta de administradores qualificados para bem gerir negócios empresariais e dispostos a correr tais riscos, o que inflaciona ainda mais os salários corporativos e os custos empresariais. O trecho do livro "The Corporate Paradox: Economic Realities of the Corporate Form of Organization", de Wouter Cortenraad, sintetiza bem assa lógica no trecho a seguir:
Além dos pagamentos extras para a gestão, se administradores forem sujeitos a riscos de responsabilização pessoal, uma regra que estabeleça potencial responsabilidade empresarial iria gerar significantes custos indiretos para os acionistas e para a sociedade. Primeiro, sob a assunção de que certos indivíduos (especialmente aqueles avessos ao risco) não estão dispostos a assumir o risco de responsabilidade pessoal, essa regra iria reduzir o conjunto de administradores talentosos de onde poderiam ser recrutados administradores especializados: a regra iria deter pessoas hábeis que não estariam dispostas a arcar com o risco da responsabilidade de se tornar um administrador [Eisenberg (1988) ,39]. Os acionistas podem enfrentar dificuldades para encontrar gestores competentes para tocar a empresa e ao mesmo tempo assumir o risco de uma responsabilização pessoal. Com efeito, a responsabilidade pessoal impediria a materialização de vantagens associadas ao gerenciamento especializado e feriria a eficácia da gestão corporativa. Outrossim, se a oferta de administradores especializados decresce, o preço de serviços gerenciais aumentará, independentemente, inclusive, dos prêmios salariais pagos para suportar os riscos de responsabilização. (CORTENRAAD, Wouter. The Corporate Paradox: Economic Realities of the Corporate Form of Organization. Alemanha: Springer Science - Bussiness Media Dordrebrecht, 2001, p. 201) 
Além disso, os riscos decorrentes do sistema de responsabilização estruturam incentivos aos administradores para alocarem os recursos corporativos de forma a minimizar a chance de responsabilização em detrimento da perseguição dos interesses da companhia, elevando o nível de precaução para além do patamar desejável para fins empresariais, o que Chapman denomina de problema de over-compliance, derivado de estratégias de investimento corporativo mais defensivas (CHAPMAN, B.. Corporate Tort Liability and the problem of overcompliance. Souther California Law Review. V. 69, 1996) . Nessas situações, desviam-se recursos do setor produtivo e da atividade fim da companhia para implantação de mecanismos de prevenção de eventos danosos que tendem a se sobrepor e a inflacionar os custos empresariais em patamar acima do razoável.
De acordo com a Análise Econômica do Direito, o sistema de responsabilidade civil tem a função de minimizar os custos de eventos danosos, fazendo com que os causadores do dano (no caso, os administradores) internalizem os custos desses eventos e, consequentemente, invistam mais em precaução . Ocorre que esse problema de over-compliance gera situação em que os custos de precaução aumentam em maior extensão do que a diminuição dos custos esperados dos danos, gerando ineficiência econômica, na medida em que se observa desvio do nível de precaução que minimiza os custos sociais (, conforme se verifica do gráfico seguinte (COOTER, Robert; ULEN, Thomas. Law & Economics, 6ª ed. Berkeley: Berkeley Law Books, 2016. P. 190; CALABRESI, Guido. Some thoughts on risk distribution and the law of torts. Yale Law Journal. V. 70, 1960. P. 499) :
Figura 1 - Minimização dos custos sociais
Fonte: COOTER, ULEN, op. cit., p. 200.
 (Custos sociais: custos com precaução (w.x) , sendo w o custo unitário da precaução e x o nível de precaução adotado, somado ao valor esperado da responsabilização civil, que é probabilidade de o dano ocorrer (p (x) ) multiplicada pela extensão desse dano (A) ) .
Esse custo produzido pelo sistema de responsabilização é repassado para o consumidor por meio do preço final do produto, inflando o nível geral de preços, o que também reduz o bem-estar social. Essa situação pode ser ainda mais gravosa diante de um mercado monopolista, como é o caso da Petrobras em alguns segmentos da cadeia de valor do petróleo, como o refino.
Assim, um primeiro problema da questão ora tratada decorre do fato de que o sistema de responsabilização pessoal tende a não incentivar a ocupação de cargos de administração em empresas, dado que os agentes vislumbram um alto custo esperado de ocupar tais cargos - decorrente dos riscos e das possíveis responsabilizações em altos valores -, observados em patamares acima dos benefícios esperados. Esse processo se intensifica na medida em que aumenta o enforcement das regras de responsabilização que recaem sobre esses profissionais.
O seguro D&O é uma das formas de mitigar esse problema. Se o administrador é avesso ao risco e a seguradora neutra ao risco, e a possibilidade de pagar uma indenização é concebida como perda futura e incerta, esse administrador preferirá a certeza do pagamento do seguro ao risco de arcar com os custos da responsabilização sem cobertura. Nesse contexto, o oferecimento do seguro D&O surge como solução Pareto-eficiente, uma vez que a transferência do risco de um agente avesso ao risco para um que é neutro melhora o bem-estar do administrador sem piorar o da seguradora (ACCIARI, Hugo, CASTELLANO, Andrea. Economic Analysis of Accident Law: Some elements for a redefinition of the agents' incentive structure, 2003. p. 11) . 
Além disso, o D&O alivia o administrador e/ou a empresa de arcar com os custos de administração de sistemas de tratamentos dos danos e resolução de controvérsias, mesmo nas situações em que restar comprovada a ausência de culpa ao final do processo, evitando que as empresas assumam custos adicionais decorrentes do risco (maiores salários, custos judiciais) e encoraja os administradores a tomar os riscos adequados para o negócio, além de gerar incentivos para que a seguradora monitore o administrador para evitar pagamentos indevidos, precificando os riscos e identificando os agentes que conseguem mitigar esse risco de forma mais eficiente, o que tende a aumentar o nível de compliance do sistema (Holderness, Clifford G.. Liability insurers as corporate monitors. International Review of Law and Economics. V. 10. I. 10, 1990. p. 118) . Desse modo, o Seguro D&O parece, de fato, um instrumento importante para oferecer maior segurança na tomada de riscos por administradores em ambiente negocial, ainda mais se forem considerados cenários de instabilidade política e econômica, que produzem reflexos em diversos setores econômicos, como é característica de países em desenvolvimento como o Brasil.
Já amplamente difundido no cenário internacional, o segmento de seguros de responsabilidade civil do tipo D&O tem experimentado, nos últimos anos, expressiva ascensão no Brasil. Segundo dados da Federação Nacional de Seguros Gerais (FenSeg) , só em 2015 houve crescimento de 61,7% na arrecadação, enquanto os seguros de responsabilidade civil em geral tiveram crescimento de 20,4%. Esse aumento na arrecadação se deve a uma combinação de incremento no número de apólices contratadas com a escalada nos seus valores, conforme os dados trazidos pela Susep. Esse aumento na procura por este tipo de seguro coincide com a rápida escalada no número de sinistros, na ordem de 58% (R$ 183 milhões) , também segundo dados Susep, em virtude do fortalecimento, ou do enforcement ao compliance, impulsionado em grande parte pela Operação Lava-Jato, diante do incremento no valor das condenações.
Ocorre que, apesar de se destinar à proteção do "bom gestor", que assume diligentemente riscos em patamares coerentes com as características do negócio, podendo, por isso, causar danos a terceiros, o seguro do tipo D&O possui risco latente de, a depender da modelagem contratual e dos limites jurídicos a ele impostos, distorcer incentivos dos agentes envolvidos e afetar os sistemas de responsabilidade civil, financeira e/ou penal, diminuindo a efetividade da sua função dissuasória e, assim, retornando ao problema agente-principal inicialmente tratado:
"um problema significativo com a lógica da dissuasão, no entanto, reside no fato de que conselheiros e diretores individuais quase nunca são obrigados a pagar pelas consequências de suas ações (Black et al. 2006) . Também não são as corporações que eles administram. Em vez disso, uma apólice de seguro normalmente entra em cena para financiar perdas decorrentes de litígios com acionistas. Esta forma de seguro - Seguro de Responsabilidade de Diretores e Oficiais ou, simplesmente, "seguro D & O" - é comprada por praticamente todas as empresas de capital aberto nos Estados Unidos em quantias suficientes para conselheiros e diretores individuais, bem como a entidade corporativa que administram (...) Mas, seguindo a lógica do risco moral, não se pode mais esperar que uma parte que não é mais responsável pelos custos de suas ações minimize os seus custos. No contexto corporativo, os administradores que já não estão pessoalmente em risco de perda de litígios de acionistas podem despender menos esforço no monitoramento da conduta de seus diretores. O seguro de D&O ameaça, assim, destruir o efeito dissuasório das responsabilizações e, com ele, a própria existência da responsabilização. (HILL, Claire A., KRYSEMARK, James L., MCDONNELL, Brett H., ROBBINS, Solly. Research Handbook on the Economics of Corporate Law. Edward. Cheltenham: Elgar Publishing, 2012, p.338) (grifos nossos) 
Destarte, o desafio posto é o de se estabelecer um delineamento jurídico do instituto que mitigue esse risco, sobretudo em empresas estatais, cujas peculiaridades agregam maiores complexidades à relação agente-principal que se desenrola no âmbito da governança dessas empresas.
A limitação jurídica de exclusão da cobertura do D&O em hipóteses em que for constatado dolo ou culpa grave na conduta do administrador é um mecanismo proposto pela literatura e pela experiência internacional de coibição de desvios do uso do D&O, o qual pode ser combinado com outras estratégias para diminuir ainda mais a probabilidade de o seguro desincentivar a correta precaução por parte dos administradores e esvaziar a função dissuasória dos instrumentos sancionatórios do TCU.
Ao estabelecer claramente que a baixa precaução (culpa grave) e a intencionalidade direcionada a gerar prejuízos são hipóteses de exclusão da aplicação ou até da rescisão do contrato, transfere-se às firmas mal geridas ou aos próprios administradores com comportamentos desviantes a responsabilidade por arcar com os custos do litígio e com os valores da indenização fixada, o que gera incentivo para melhoria da governança corporativa, dado que a empresa ou o administrador efetivamente internalizará os custos das condutas eivadas de culpa grave ou dolo. No caso da Petrobras, que não possui contrato de indenidade firmado, esse ônus recai sobre os administradores individualmente.
A exclusão do dolo ou culpa grave são usuais na regulação dos contratos de D&O também em outros países, afastando-se a sua cobertura (i) em hipóteses de crimes, fraudes e ações desonestas cometidas pelo administrador; (ii) em situações em que restar comprovado que o administrador atuou para obter benefícios pessoais aos quais não fazem jus legalmente; e (iii) quando da violação intencional a qualquer estatuto, norma ou lei (YOUNGMAN. Ian. Directors' and officers' liability insurance: A guide to international practice. 2ª Ed. Cambridge: CRC Press, 1999.  pp.17, 35, 108) .
Recentemente o STJ, ao analisar os limites e aplicação do D&O no Brasil, externou a mesma percepção acerca das consequências dessas excludentes sobre o comportamento dos agentes envolvidos:
 (...) esse tipo de seguro constitui instrumento de preservação do patrimônio individual dos que atuam em cargos de direção (segurados) , o que acaba por incentivar gestões corporativas inovadoras e mais flexíveis, as quais ficariam comprometidas ou engessadas com a possibilidade sempre reinante de responsabilização civil ou abertura de processo sancionador pela CVM. Além disso, a natureza dúplice desse seguro também favorece a própria empresa tomadora do seguro e seus acionistas, pois o patrimônio social poderá ser ressarcido de eventuais prejuízos sofridos em razão de condutas faltosas de seus administradores. (...) 
Ocorre que, para não haver forte redução do grau de diligência ou a assunção de riscos excessivos pelo gestor, o que comprometeria tanto a atividade de compliance da empresa quanto as boas práticas de governança corporativa, a apólice do seguro de RC D&O não pode cobrir atos dolosos, principalmente se cometidos para favorecer a própria pessoa do administrador. De fato, a garantia securitária do risco não pode induzir a irresponsabilidade. (...) Extrai-se, desse modo, que a apólice do seguro RC D&O jamais poderá abranger casos de dolo ou fraude, bem como atos do diretor ou administrador motivados por meros interesses pessoais, deteriorando o patrimônio da sociedade. De fato, não se deve incentivar a prática de ilícitos penais ou de atos fraudulentos, especialmente contra o mercado de capitais. (STJ. REsp 1601555 SP 2015/0231541-7. Orgão Julgador - 3ª TURMA. Publicação DJe 20/02/2017. Julgamento: 14/02/2017. Rel. Ministro RICARDO VILLAS BÔAS CUEVA) (grifos nossos) 
De toda análise realizada quanto às possíveis consequências da alternativa interpretativa de exclusão da cobertura do D&O, casos em que houver dolo ou culpa grave na conduta dos administradores, conclui-se pela adequação do caminho interpretativo proposto.
2.5. Outros mecanismos de coibição do desvirtuamento do seguro D&O
A título informativo e buscando o aprimoramento e maior adequação do seguro ao contexto de gestores públicos, este exame técnico adiciona à análise um breve apanhado de boas práticas identificadas internacionalmente entre países cuja prática empresarial se utiliza largamente do D&O.
Uma estratégia que também é utilizada pelas seguradoras internacionalmente para minimizar o risco de responsabilizações é monitorar a conduta dos segurados e forçar o aprimoramento de práticas de governança. Nesse sentido, é oportuna a definição de qual órgão do segurador e/ou do tomador será responsável pela investigação paralela acerca da volatilidade da conduta no âmbito da apólice, a exemplo do que recomenda o Parecer de Orientação n. 38/2018 da CVM para os contratos de indenidade. 
Há seguradoras que vão além: auxiliam e capacitam os administradores das empresas tomadoras do seguro a realizarem adequada precificação de riscos, promovem cursos para que esses entendam suas responsabilidades e deveres e desenvolvem e incentivam a regulamentação de normas e diretrizes apropriadas para diretores e funcionários, conforme relata Ian Youngman, em livro especificamente destinado ao compartilhamento de experiências internacionais com o seguro D&O:
Algumas medidas podem ser tomadas para reduzir o risco de sinistros de D&¿. Este ainda é um conceito relativamente novo em grande parte do mercado de D&¿ além das técnicas básicas de gerenciamento de risco. É uma área que provavelmente será desenvolvida. Diversas seguradoras, sendo uma delas a Chubb, pediram a advogados e outros que preparassem livretos simples para auxiliar os clientes na avaliação do gerenciamento de risco e para ajudá-los a reduzir os riscos nessa área.  Nos Estados Unidos, as seguradoras também procuraram influenciar eventos incentivando iniciativas de melhoria de gestão de risco em uma base global e não corporativa. Isso inclui ajudar a desenvolver e incentivar a regulamentação de normas e diretrizes apropriadas para diretores e funcionários. Isso cobre uma série de questões, incluindo contabilidade adequada, confidencialidade de informações corporativas, conflito de interesses, questões anti-trust e insider trading. Os subscritores podem começar a insistir para que os diretores participem de cursos para entender suas responsabilidades e deveres. Estes devem incluir cursos de reciclagem já que o pior risco de todos é o diretor antigo, que pensa que sabe tudo e não acompanha os desenvolvimentos atuais. Os corretores nacionais estão na vanguarda nesta área, auxiliados por advogados especialistas que têm o incentivo adicional de taxas substanciais para palestras e cursos e para o trabalho de consultoria para entidades de co-personalidade. As técnicas de gestão de risco no negócio de seguros são bastante básicas e o D&¿ é um pouco diferente. Os quatro passos são: avaliar o risco; descobrir quais os riscos que podem ser reduzidos; segurar o equilíbrio; implementar técnicas de gerenciamento de risco. O ponto mais importante é ter uma avaliação contínua de riscos e medidas de redução de riscos. (YOUNGMAN, 2009, op. cit., pp.131-132, tradução livre) (nossos grifos) 
Esse contexto tem levado as seguradoras a atuarem como verdadeiros agentes fiscalizadores do compliance das companhias e da integridade de seus administradores segurados, fazendo exigências para o aprimoramento e bom funcionamento do programa de compliance para assinar ou manter os contratos do seguro D&O. Assim, para proteger seu patrimônio contra eventuais responsabilizações por ato de gestão, as empresas têm maior incentivo a se conformar a essas regras de compliance e atuar com maior transparência para diminuir a assimetria de informação entre os administradores e a seguradora, facilitando as investigações acerca da volitividade da conduta. Desse modo, essas boas práticas internacionais identificadas podem contribuir para o aprimoramento do seguro D&O no Brasil.
Há também estratégia para evitar comportamentos desviantes por meio da maior participação das seguradoras nos litígios tendentes à responsabilização do segurado, auxiliando na prova de que esse não tomou as precauções adequadas. Há evidências empíricas de que as seguradoras nos Estados Unidos exercem efetiva influência no deslinde das demandas, contribuindo com subsídios probatórios, seja para afastar a responsabilização, seja para enquadrar em uma das hipóteses de exclusão da apólice (BAKER, Tom; GRIFFITH, Sean. Ensuring corporate misconduct: How liability insurance undermines shareholder litigation. Chicago: University of Chicago Press, 2010) . Nesse passo, o art. 144, §2º, do Regimento Interno do TCU abre a possibilidade para que seguradoras que oferecem o seguro D&O a empresas estatais integrem os processos do TCU como interessadas, de modo a contribuírem nas análises de responsabilização. 
Outro mecanismo trata-se do estabelecimento dos preços do seguro em proporcionalidade com os riscos esperados. Pode-se oferecer prêmios mais caros com mais ampla cobertura e prêmios mais baratos com menores coberturas, de acordo com a estrutura de governança existente, o que tende a incentivar as empresas a investirem em melhores sistemas de controles internos. Outra via consiste em estabelecer limites globais e individuais por administrador ou diretor:
Tal como acontece com muitos seguros, pode haver excessos acordados, também conhecidos como franquias. Esses geralmente têm base em um determinado montante por diretor, com um limite agregado finito. Portanto, se o valor for de US$ 500 por diretor e houver, digamos, 30 conselheiros e diretores, o valor total será de US $ 5.000, em vez de US $ 15.000. Como o número de diretores e funcionários oscila, também é uma maneira de garantir que a empresa saiba em que parte de qualquer risco é responsável. Muitas vezes há também um excesso para cada afirmação. Este montante será diferente de acordo com o montante que os D&O são pessoalmente responsável e o montante que a empresa é responsável por reembolsá-los. O excesso para D&Os individuais é normalmente muito menor do que o imposto à empresa. A intenção é evitar fornecer cobertura para reivindicações triviais. Outra razão para o excesso é que ele dá aos diretores um incentivo financeiro para se comportarem corretamente, especialmente porque a apólice normalmente os impede de serem reembolsados por esse excesso pela empresa. Contra isso, muitas seguradoras entendem que nenhuma reivindicação de D&O pode realmente ser trivial e que, ao ter um excesso, podem perder informações que geralmente afetam o risco. Nos EUA, as franquias tendem a ser muito mais altas do que em outros países. A principal razão para isso é que as empresas buscam deliberadamente grandes franquias para incentivar os diretores a serem cuidadosos e vigilantes. (YOUNGMAN, 2009, op. cit., p. 40, tradução livre) 
Nesse sentido, também há tendência de mudança da apólice do tipo "all-risks" para o tipo de "riscos nomeados", definindo-se menores limites aos segurados, o que se traduz em menores custos. Conforme informações trazidas pela Petrobras, desde 2008, os contratos de D&O possuem limite máximo de garantia no valor de US$ 250.000.000,00, sendo que valores que excedam esse patamar devem ser pagos pelos próprios administradores.
No ponto, também pode ser adotada uma combinação entre D&O com contrato de indenidade. O seguro D&O pode ser contratado, inclusive pelo próprio administrador, como forma de complementar o programa de seguro já contratado pelas empresas, com limites exclusivos e/ou coberturas mais amplas. Nessa linha, o "Guia de Orientação para Melhores Práticas de Comitês de Auditoria", do Instituto Brasileiro de Governança Corporativa (IBGC) (http://www.ibgc.org.br/userfiles/files/Guia_7_.pdf) recomenda a celebração do contrato de indenidade em complementação ao seguro D&O, adequando esses contratos às peculiaridades gerenciais e financeiras de cada empresa. 
No livro "Research Handbook on the Economics of Corporate Law" (HILL, Claire A., KRYSEMARK, James L., MCDONNELL, Brett H., ROBBINS, Solly. Research Handbook on the Economics of Corporate Law. Edward. Cheltenham: Elgar Publishing, 2012, p. 343-346) , os autores asseveram que a correta precificação do prêmio com relação ao risco, para superar a assimetria de informação bem como as volatilidades do mercado de seguro, perpassa o estabelecimento de diferença marginal no preço de apólices  com maiores coberturas em patamar suficiente para estimular uma reforma corporativa no sentido de maior governança, a ponto de que o aumento da governança repercuta em um desconto no prêmio do seguro D&O que por si só compense os custos dessa mudança institucional. 
Soma-se a isso a necessidade de que as seguradoras ofertem incentivos positivos aos tomadores de baixo risco e que o sistema de responsabilização não imponha maior ônus aos tomadores de alto risco:
Em suma, embora as seguradoras de D&O de fato tentem precificar o risco de governança das empresas, seus esforços podem não ser suficientes para reintroduzir a função de dissuasão dos litígios de acionistas. Se não houver muita diferença no preço pago por essas duas categorias de empresas, haverá pouco incentivo para as empresas menos favorecidas melhorarem. Em vez disso, todas as empresas simplesmente pagarão seus prêmios de D&O, quaisquer que sejam, e continuarão com os negócios de sempre. Esse talvez seja o obstáculo mais sério para a capacidade das seguradoras de D&O de reintroduzir a dissuasão por meio de preços, pois sugere que, por mais cuidadosamente que a seguradora trabalhe para entender o risco, a diferença insignificante no preço cobrado a empresas boas versus ruins não deterá desvios de conduta no mercado. (HILL, KRYSEMARK, MCDONNELL, ROBBINS, 2012. p. 344, tradução livre) (grifos nossos) 
Outra possibilidade é a constituição de provisões e reservas pelas empresas para fazer frente a prejuízos volumosos decorrentes de julgamentos desfavoráveis aos administradores, quando da existência de contrato de indenidade. Essa exigência poderia ser feita de forma análoga aos administradores em cujas condutas tenham sido reconhecidos aspectos de dolo ou culpa grave, em hipóteses, por exemplo, em que a investigação interna da empresa ou da seguradora antecipasse a constatação desses aspectos. Isso mitigaria o problema do desconto intertemporal e do elevado custo de transação para reaver esses valores. Na Apólice 16.10.0009598.12 - D&O 2016-2017 assinada pela Petrobras (peça 9, itens não digitalizáveis) , há a previsão de análise pela seguradora das "circunstâncias e a documentação de uma Reclamação avisada ou notificada pelo Segurado para efeitos de determinar se existem Riscos Cobertos em tal Reclamação, bem como se o Segurado cumpriu todas as suas obrigações legais e contratuais e se esta Reclamação pode ser indenizada nos termos desta Apólice" (peça 9, p. 63) , denominada regulação de sinistro.
A exemplo do contrato de indenidade, a CVM, no âmbito do Parecer de Orientação 38/2018, estabeleceu a instauração de um processo formal de análise prévia para concessão de adiantamentos com custos de defesa de processo em curso, no qual seriam aferidas as circunstâncias do caso concreto e a existência de excludentes da indenização, o que também pode ser medida salutar para diminuição dos riscos do seguro D&O:
O contrato de indenidade pode prever o adiantamento de despesas aos seus beneficiários - por exemplo, daquelas relativas à defesa dos administradores em processos em curso. Nesses casos, é esperado que o órgão responsável pela análise em tela decida, ao analisar o pedido de adiantamento, com base no conjunto fático-probatório disponível no momento da deliberação sobre sua concessão.
Destaca-se que, por um lado, eventual decisão preliminar pelo não adiantamento ao administrador não vincula novo juízo a ser realizado pelo órgão competente após o final do processo, destacadamente em caso de absolvição.  Por outro, caso a companhia delibere pelo adiantamento de despesas antes de decisão final no âmbito arbitral, judicial ou administrativo, o administrador estará obrigado a devolver os valores adiantados nos casos em que, após tal decisão, restar comprovado que o ato praticado pelo administrador não é passível de indenização nos termos deste Parecer ou do respectivo contrato de indenidade.
Mais uma boa prática que pode ser trazida das orientações da CVM para o contrato de indenidade é a realização de procedimentos adicionais de governança que mitiguem possíveis conflitos de interesse, tal como a aprovação do seguro pelo conselho de administração ou encaminhamento para aprovação em assembleia geral e o respaldo em parecer prévio aprovado pelo conselho de administração e o envio dos contratos firmados à CVM:
Além de outros casos em que a companhia julgue pertinente, a CVM entende que procedimentos adicionais de governança que reforcem a independência das decisões, bem como sua orientação no interesse da companhia - como o encaminhamento para deliberação em assembleia geral -, devem ser considerados nas situações em que: (i) mais da metade dos administradores sejam beneficiários diretos da deliberação sobre o dispêndio de recursos; (ii) houver divergência de entendimento sobre o enquadramento do ato do administrador como passível de indenização; ou (iii) a exposição financeira da companhia se mostre significativa, considerando os valores envolvidos. (...) 
A CVM considera desejável que a celebração de um contrato de indenidade seja respaldada por prévio parecer circunstanciado elaborado pela Diretoria e aprovado pelo Conselho de Administração, em que se descreva os fundamentos pelos quais os órgãos entendem que os termos e condições fixados no contrato mitigam os riscos de conflito de interesses inerentes a esse tipo de contratação e equilibram os interesses da companhia em jogo.
Depois de assinados, recomenda-se, ainda, que os contratos de indenidade, seus aditivos e eventuais outros documentos que também reflitam os termos e condições aplicáveis ao regime de indenidade - como atas - sejam encaminhados, em até 7 (sete) dias úteis a contar da data de sua assinatura, ao sistema eletrônico disponível na página da CVM na rede mundial de computadores. (nossos grifos) 
Nesse sentido, conforme já determinado no âmbito do Acórdão 3116/2013-TCU-Plenário, as empresas estatais que disponham em seus estatutos sociais sobre contratação desses seguros devem encaminhar ao TCU informações referentes às contratações dos seguros D&O.
Uma última boa prática sintetiza-se no sentido de uma maior transparência dos contratos D&O, porquanto a divulgação dos seus limites, prêmios e estrutura de cobertura serviriam para que o mercado precificasse melhor o risco da empresa bem como sinalizasse informações sobre a qualidade da sua governança, trazendo a disciplina de mercado como fator indutor da função dissuasória e do aprimoramento do nível de governança corporativo (HILL, KRYSEMARK, MCDONNELL, ROBBINS, 2012. Pp. 348-351) . Ressalta-se ainda a importância de os diretores terem conhecimento dos riscos financeiros e legais que enfrentam (YOUNGMAN, 2009, op. cit., p. 106) . 
É preciso conciliar essas necessidades com a previsão da cláusula de confidencialidade em relação à existência do contrato e aos seus termos e condições, que se fundamenta no fato de que o conhecimento de sua existência por parte de terceiros geraria incentivos de ajuizamento de ações contra os administradores. Esse fundamento é especialmente válido nos Estados Unidos, onde a "indústria" das class actions realmente leva a movimentos de responsabilização baseados na capacidade de pagamento dos responsáveis. Talvez por essa distinção institucional e considerado ainda as peculiaridades de cada instituto, a CVM, no parecer já referenciado, recomendou a divulgação de uma série de informações relevantes sobre os contratos de indenidade firmados:
Adicionalmente, a CVM recomenda que, no mínimo, as seguintes informações sejam divulgadas pela companhia:
se há previsão estatutária de celebrar contrato de indenidade, e, em caso positivo, em quais termos;
se há valor limite máximo para pagamento das indenizações e, em caso positivo, qual o limite;
o período e a extensão da cobertura;
a identificação de quais administradores podem ser beneficiados com o contrato;
as situações excludentes; e
os tipos de despesas a serem pagas, adiantadas e reembolsadas.
De todo exposto, a análise aqui exposta leva à conclusão de que o uso adequado e harmônico do conjunto de instrumentos ora delineados é capaz de estabelecer um sistema de proteção apto a coibir ou mitigar riscos decorrentes da atual redação do art. 23, §1º, do Estatuto da Petrobras. 
Não obstante, também é possível concluir que a preocupação externada pelo Exmo. Ministro-Relator José Múcio, no Acórdão 2824/2015-TCU-Plenário, de serem indevidamente "beneficiados os gestores que tenham se comportado com desrespeito aos seus deveres legais de agir com zelo e diligência" fica mitigada com a exclusão da cobertura do seguro D&O, nos casos em que restar comprovado que o desvio de padrões legais e estatutários de conduta do administrador se deu com dolo ou culpa grave.
Ao mesmo tempo, essa análise sugere a adoção conjunta de outras soluções de mitigação e compartilhamento de riscos, para evitar consequências indesejadas do seguro D&O no âmbito de empresas estatais, em consonância com uma visão holística do gerenciamento de riscos empresariais, conforme tendência corporativa internacional (YOUNGMAN, 2009, op. cit., p. 21) .
Ressalte-se, por fim, a importância da produção e publicização de dados sobre os seguros D&O, principalmente quando contratados por empresas estatais, para que se possa avaliar suas reais consequências sobre suas atividades empresariais, bem como para permitir melhor controle desse tipo de seguro pela Susep. O fato de essa instituição não distinguir as informações das operações contratadas entre empresas privadas e estatais e demais limitações por ela apresentada prejudicam sobremaneira esses objetivos.
Do sigilo das informações enviadas pela Petrobras
A Petrobras requereu tratamento sigiloso às apólices de seguro D&O contratadas pela Companhia para cobertura securitária de responsabilidade civil de atos praticados pelos seus gestores e documentação correlata (histórico dos seguros D&O contratados pela Companhia e lista de sinistros relacionados às referidas apólices) , sob a justificativa de que "os referidos documentos contêm informações que dizem respeito à atuação empresarial da Petrobras, de modo que pode revelar premissas, estratégias, composições e margens adotadas pela Cia., podendo, dessa forma, afetar a competitividade, a governança corporativa e os interesses dos acionistas, inclusive os acionistas minoritários" (peça 9, itens não digitalizáveis, arquivo "PB_RD_PB_DM_PB_OF_TCU-SEINFRAPETROLEO_00000042_2017_L000001_2017_000648_2017") .
Tais informações foram apresentadas no âmbito dessa instrução de modo agregado e sem identificação de seguradoras, segurados e valores em casos individuais, não afetando segredos comerciais da companhia, razão por que se entende que não há necessidade de se impor sigilo ao teor desse documento, ponderando-se ainda a importância de as presentes informações contribuírem para as reflexões e discussões - ainda recentes - sobre a utilização do seguro D&O no âmbito de empresas estatais.
Quanto ao sigilo das cláusulas da Apólice 16.10.0009598.12 - D&O 2016-2017 transcritas na instrução, não se vislumbram quaisquer prejuízos à sua apresentação porquanto se trata de esclarecimentos contratuais de deveres legais impostos pelo arcabouço normativo brasileiro a essas apólices, conforme explicitado na análise jurídica.
Destarte, propõe-se que este relatório seja classificado como público.
CONCLUSÃO 
A presente instrução destinou-se, nos termos dos itens 9.2. e 9.2.3. do Acórdão 2824/2015-TCU-Plenário, de relatoria do Exmo. Ministro José Múcio, a analisar a forma e os limites de aplicação do art. 23, § 1º, do Estatuto Social da Petrobras para a contratação do seguro Directors & Officers Liability Insurance, verificando-se a compatibilidade desse dispositivo com o art. 158 da Lei 6.404/1976, a partir da oitiva da Petrobras e das informações complementares solicitadas à Companhia e à Susep em sede de diligência.
Essa análise decorre de preocupação externada no relatório de auditoria e no voto condutor do Acórdão 2824/2015-TCU-Plenário (TC Processo 004.920/2015-5) quanto a possíveis distorções causadas pelo art. 23, §1º, do Estatuto da Petrobras que afetariam a efetividade de possível aplicação de punições aos responsáveis, caso fossem considerados apenas os limites explícitos desse dispositivo.
Destarte, buscou-se verificar quais os limites impostos legalmente ao art. 23, §1º, do Estatuto da Petrobras, qual a sua forma de aplicação e se esses delineamentos se contrapunham ao art. 158 da Lei 6.404/1976, bem como, se esses delineamentos ofereciam incentivos à prática de atos que desrespeitem "deveres legais de agir com zelo e diligência" por parte dos administradores da Estatal.
Quanto aos limites do art. 23, § 1º, do Estatuto da Petrobras, constatou-se que o arcabouço jurídico delineia limites para a aplicação do dispositivo, no sentido de excluir a possibilidade de cobertura de danos derivados de atos dos administradores praticados com dolo ou culpa grave, em compasso com o posicionamento adotado pela jurisprudência do TCU, firmada no Acórdão 3116/2013-TCU-Plenário, de relatoria do Exmo. Ministro Raimundo Carreiro, com as manifestações da Petrobras e com o Parecer de Orientação n. 38, de 25 de setembro de 2018 da CVM. 
Diante desse contexto, entende-se que a eventual alteração do art. 23, § 1º, do Estatuto da Petrobras para contemplar explicitamente a exclusão da cobertura de danos decorrentes de atos ilícitos eivados de dolo e "culpa grave" não seria indispensável para limitar seu âmbito de aplicação, mas constituiria medida salutar para mitigação de possíveis fontes de insegurança jurídica, proporcionando maior clareza à norma. Desse modo, a alteração desse dispositivo será proposta como recomendação à Petrobras.
Com relação à forma de aplicação do dispositivo em análise, concluiu-se que o art. 3º, inciso VIII, da Circular Susep 553/2017 deve ser interpretado sistemicamente com os demais dispositivos do normativo e com a Constituição, sendo inconstitucional a interpretação que restringe a definição de culpa grave ao poder judiciário e a instância arbitral. Portanto, propõe-se como encaminhamento a recomendação à Susep para que adeque o art. 3º, inciso VIII, da Circular Susep 553/2017 no sentido de explicitar a competência de tribunais administrativos para definir a culpa grave, no âmbito de seus processos, para fins de exclusão da cobertura do seguro D&O.
Constatou-se no exame técnico que o TCU, nos processos de responsabilização por dano ao erário, não examina a gradação de culpa, o que dificulta a comprovação das hipóteses de exclusão do D&O, mesmo quando elas estiverem presentes. Assim, para proporcionar maior segurança jurídica aos contratos de seguro D&O, ao conferir maior clareza no enquadramento do "sinistro" como causa de exclusão da cobertura, propõe-se que os julgados do TCU avaliem, sempre que possível, a eventual existência de dolo, culpa grave ou erro grosseiro também em processos de responsabilização de administradores de empresas estatais por ressarcimento de danos ao erário. 
Diante do fato de que a cobertura do seguro D&O não exclui a responsabilidade dos administradores prevista na Lei das Sociedades Anônimas, a interpretação sistêmica do art. 23, § 1º, do Estatuto da Petrobras, nos moldes explicitados acima, leva à conclusão de que esse dispositivo se encontra em plena compatibilidade com o art. 158 da Lei 6.404/1976.
Buscou-se, ainda, verificar se o delineamento jurídico do instituto incentiva desvios no comportamento dos administradores em empresas estatais.
Extrai-se, dessa análise, que a exclusão da cobertura do D&O em hipóteses em que for constatado dolo ou culpa grave na conduta do administrador são mecanismos referendados pela literatura e pela experiência internacional para coibição de desvios do uso do D&O, que gera incentivo para melhoria da governança corporativa, dado que a empresa ou o administrador efetivamente internalizará os custos das condutas eivadas de culpa grave ou dolo. 
Explicitou-se ainda a importância de combinar essa estratégia com outros mecanismos para deter condutas tendentes a gerar danos. Caberia à Petrobras avaliar, diante de suas peculiaridades empresariais, a oportunidade de adoção das boas práticas internacionais e dos mecanismos apresentados, motivo pelo qual será formulada proposta de recomendação nesse sentido.
A partir do reconhecimento da importância da produção e publicização de dados sobre os seguros D&O, recomenda-se à Susep que, ao processar os dados sobre o seguro D&O, realize distinção entre as informações das operações contratadas pelas empresas privadas e estatais, de modo a aumentar a massa de subsídios para a reflexão sobre a aplicação desse instituto nas empresas estatais.
Com relação à publicidade, propõe-se que a presente instrução seja pública, a despeito do pedido de sigilo das informações da Petrobras, pelos fundamentos expostos. Subsidiariamente, propõe-se que sejam tarjadas as informações que a Petrobras considerar como indispensáveis à manutenção de segredos comerciais da Companhia.
Por se tratar de assunto que envolve questões de direito, propõe-se o encaminhamento dos autos para manifestação do Ministério Público junto ao TCU, com fundamento no art. 81, inciso II, da Lei 8.443/1992 e no art. 61, inciso III, do Regimento Interno do TCU.
Em virtude de as análises ora expostas possuírem reflexos sobre a efetividade das sanções da Comissão de Valores Mobiliários, propõe-se que sejam enviadas cópias do relatório, voto e acórdão que vier a ser proferido a essa Comissão.
PROPOSTA DE ENCAMINHAMENTO
Encaminham-se os autos à consideração superior, propondo: 
recomendar à Petrobras, com fundamento no art. 71, inciso IX, da CF/88; no art. 43, I, da Lei 8.443/1992; e no art. 250, III, do Regimento Interno/TCU, que:
preveja explicitamente no art. 23, §1º, do seu Estatuto Social, a exclusão da cobertura de danos decorrentes de atos ilícitos eivados de dolo e "culpa grave", a fim de propiciar maior clareza à norma;
avalie a oportunidade de adoção das boas práticas internacionais e dos mecanismos para coibição de desvios do uso do D&O apresentados, em especial o equilíbrio de mecanismos de controles internos e governança com a cobertura securitária, de modo a otimizar a relação custo-benefício no uso do instrumento;
recomendar, com fulcro no art. 71, inciso IX, da CF/88; no art. 43, I, da Lei 8.443/1992; e no art. 250, III, do Regimento Interno/TCU, à Secretaria Geral de Controle Externo do TCU (Segecex) que oriente as unidades fiscalizatórias do Tribunal a avaliarem os elementos volitivos da conduta em processos de responsabilização de administradores de empresas estatais por ressarcimento de danos ao erário, em especial naquelas entidades em que haja contrato vigente de seguro ou indenidade em favor de seus gestores (D&O) , com conclusões acerca da existência ou não de dolo ou culpa grave; 
recomendar à Susep, nos termos do art. 71, inciso IX, da CF/88; do art. 43, I, da Lei 8.443/1992; e do art. 250, III, do Regimento Interno/TCU, que adeque o art. 3º, inciso VIII, da Circular Susep 553/2017 no sentido de explicitar a competência de tribunais administrativos para definir a culpa grave, no âmbito de seus processos, para fins de exclusão da cobertura do seguro D&O, considerando-se a inconstitucionalidade da interpretação restritiva desse dispositivo;
recomendar, com fulcro no art. 71, inciso IX, da CF/88; no art. 43, I, da Lei 8.443/1992; e no art. 250, III, do Regimento Interno/TCU, à Susep que realize distinção dos dados do seguro D&O entre empresas estatais e privadas;
que este relatório seja classificado como público;
encaminhar cópia do relatório, voto e acórdão que vierem a ser proferidos à Comissão de Valores Mobiliários - CVM;
encaminhar, após a análise do Relator, os autos para o Ministério Público junto ao TCU para manifestação, com fundamento no art. 81, inciso II, da Lei 8.443/1992 e no art. 61, inciso III, do Regimento Interno do TCU; e 
arquivar os presentes autos, com fulcro no inciso V do art. 169 do RITCU.
	O Ministério Público junto ao TCU, representado pelo Procurador Sérgio Ricardo Costa Caribé, exarou parecer com o seguinte teor (peça 21) :
Trata-se de processo autuado sob a natureza de acompanhamento, em obediência aos itens 9.2 e 9.2.3 do Acórdão 2824/2015-TCU-Plenário, que determinaram a oitiva da Petróleo Brasileiro S/A (Petrobras) , a fim de que se manifestasse acerca da forma e dos limites adotados para aplicação do disposto no § 1º do art. 23 do seu Estatuto Social, bem como sobre possível afronta desse dispositivo ao estabelecido no art. 158 da Lei 6.404/1976.
Cumpre esclarecer que a decisão acima mencionada foi proferida no TC Processo 004.920/2015-5, relativo a auditoria destinada a apurar as causas e eventuais responsabilidades relacionadas ao prejuízo reconhecido pela Petrobras na publicação do Balanço Patrimonial do 3º Trimestre de 2014, decorrente do encerramento dos projetos das Refinarias Premium I e II.
No bojo do pronunciamento relativo à fiscalização, o então titular da SeinfraPetróleo suscitou dúvida acerca da intepretação do § 1º do art. 23 do Estatuto Social da Petrobras, conforme trecho a seguir reproduzido (peça 3, p. 91-92) :
Somente com a leitura textual do disposto no § 1º desse artigo, não fica patente qualquer limitação que impossibilite o oferecimento pela Petrobras de defesa em processos judiciais e administrativos e de seguro em favor de administradores que tenham causado prejuízos à companhia, decorrentes de atos de gestão sem diligência ou com deslealdade. A simples possibilidade de um mau administrador se beneficiar de forma indesejada dessas prerrogativas, a partir de interpretação ampliada do dispositivo, tornará inócuas decisões desta Corte que penalizem ou responsabilizem tal agente por danos causados à empresa. O que se discute é a própria eficácia da disposição republicana do controle. Em última instância, pode-se reputar, óbices constitucionais à dita previsão estatutária da Petrobras, portanto.
Além disso, a imposição de limites para aplicação do dito dispositivo é, a meu ver, conditio sine qua non para a boa governança da companhia. Entendimento contrário torna o ordenamento da empresa, em certa medida, instrumento de defesa e suporte para dirigentes sem zelo ou desprovidos de compromisso com os objetivos da companhia, algo incompatível com o estabelecido na Lei 6.404, de 15 de dezembro de 1976 (Lei das Sociedades Anônimas) .
O relator do TC Processo 004.920/2015-5, Exmo. Ministro José Múcio Monteiro, enfatizou a preocupação externada pelo Secretário, anuindo à necessidade de melhor esclarecer a temática, consoante trecho do voto abaixo reproduzido:
63. Considero de extrema relevância o ponto aduzido pelo secretário atinente ao art. 23 do estatuto da Petrobras. A despeito de não fazer parte dos objetivos deste processo, tem repercussão direta com a efetividade de possível aplicação de punições aos responsáveis. O dispositivo garante aos administradores da companhia defesa em processos judiciais e administrativos, bem como a existência de seguro para resguardá-los das responsabilidades por atos decorrentes do exercício do cargo ou função. Ocorre que o artigo não faz distinção alguma quanto à natureza da conduta dos agentes alvos de eventuais processos. Assim, também são beneficiados os gestores que tenham se comportado com desrespeito aos seus deveres legais de agir com zelo e diligência. Dessa forma, aprovo a proposta de criação de novo processo para que seja promovida a oitiva da Petrobras a respeito do tema. 
A transcrição dos excertos acima afigura-se útil para demonstrar o cerne da questão tratada nestes autos, relativa ao intitulado seguro D&O (Directors' and Officers' Liability Insurance) , cuja análise pela unidade técnica transcorreu à luz da jurisprudência já existente sobre o tema, bem como das manifestações da Petrobras e da Superintendência de Seguros Privados (Susep) , juntadas às peças 9 e 12, respectivamente.
Por meio da instrução na peça 14, a SeinfraPetróleo teceu considerações acerca do arcabouço legal aplicável à matéria e da manifestação deste Tribunal ao apreciar o TC Processo 043.954/2012-0, que tratou da contratação de seguro D&O pelas Centrais Elétricas Brasileiras S/A (Eletrobras) , além de consignar doutrina sobre essa natureza de seguro. 
Em pareceres uniformes, a unidade especializada propõe expedir recomendações à Petrobras, a fim de que o § 1º do art. 23 de seu Estatuto preveja explicitamente a exclusão da cobertura de danos decorrentes de atos ilícitos eivados de dolo e "culpa grave", a fim de propiciar maior clareza à norma, além de sugerir medidas com vistas ao aperfeiçoamento do uso do seguro.
Adicionalmente, a SeinfraPetróleo propõe recomendações à Segecex, para que oriente as unidades fiscalizatórias quanto à necessidade de avaliar a existência de dolo ou culpa grave em processos de responsabilização de administradores de empresas estatais por dano ao erário; e à Susep, no intuito de melhor explicitar competências e distinções em seus regulamentos sobre seguro D&O.
Por meio do despacho na peça 20, Vossa Excelência acolheu a proposta da unidade técnica de, em razão da relevância da matéria, encaminhar os autos a este Parquet de contas para manifestação, o que passo a fazer daqui em diante.
Inicialmente, cabe transcrever o teor dos dois dispositivos legais a serem interpretados conjuntamente, quais sejam, o art. 158 da Lei 6.404/1976 e o § 1º do art. 23 do Estatuto da Petrobras:
Art. 158. O administrador não é pessoalmente responsável pelas obrigações que contrair em nome da sociedade e em virtude de ato regular de gestão; responde, porém, civilmente, pelos prejuízos que causar, quando proceder:
I - dentro de suas atribuições ou poderes, com culpa ou dolo;
II - com violação da lei ou do estatuto.
Art. 23- Os membros do Conselho de Administração e da Diretoria Executiva responderão, nos termos do art. 158, da Lei nº 6.404, de 1976, individual e solidariamente, pelos atos que praticarem e pelos prejuízos que deles decorram para a Companhia, sendo-lhes vedado participar na deliberação acerca de operações envolvendo sociedades em que participem com mais de 10% (dez por cento) , ou tenham ocupado cargo de gestão em período imediatamente anterior à investidura na Companhia. 
§1º- A Companhia assegurará a defesa em processos judiciais e administrativos aos seus administradores, presentes e passados, além de manter contrato de seguro permanente em favor desses administradores, para resguardá-los das responsabilidades por atos decorrentes do exercício do cargo ou função, cobrindo todo o prazo de exercício dos respectivos mandatos.
Retomando as preocupações externadas pelo titular da SeinfraPetróleo à época da auditoria da qual se originou este acompanhamento e do relator do TC Processo 004.920/2015-5, verifica-se, conforme se extrai dos trechos reproduzidos no início deste parecer, que se referem à possibilidade de o seguro previsto no § 1º do art. 23 do Estatuto da Petrobras beneficiar indistintamente os administradores da estatal, sem avaliar o zelo e a diligência deles exigidos.
Ocorre que, a despeito de o § 1º do art. 23 do Estatuto não fazer menção expressa a parâmetros para o seguro em favor dos administradores, o caput do dispositivo se vincula aos termos do art. 158 da Lei 6.404/1976, que prevê a responsabilização civil por prejuízos que causarem, dentro de suas atribuições ou poderes, com culpa ou dolo.
Nesse sentido, tendo em vista que a redação é clara ao dispor que os membros do Conselho de Administração e da Diretoria Executiva responderão, nos termos do art. 158, da Lei 6.404/1976, individual e solidariamente, pelos atos que praticarem e pelos prejuízos que deles decorram para a companhia, é possível inferir, como decorrência lógica, que o seguro não poderia cobrir atos em desacordo com tais premissas.
O seguro D&O, ou seguro de responsabilidade civil de administradores e diretores de pessoas jurídicas, constitui uma espécie de seguro de responsabilidade civil contratado por uma pessoa jurídica (tomador) em benefício de seus administradores (segurados/beneficiários) de modo a proteger o patrimônio destes quando demandados, judicial ou administrativamente, em decorrência de atos de gestão realizados no exercício do cargo que causem danos à companhia ou a terceiros.
No caso da Petrobras, atualmente a contratação encontra amparo legal no art. 17 da Lei 13.303/2016 (Lei das Estatais) , segundo o qual o estatuto da empresa pública, da sociedade de economia mista e de suas subsidiárias poderá dispor sobre a contratação de seguro de responsabilidade civil pelos administradores.
Em resposta à diligência realizada em 2017, a Petrobras encaminhou as apólices relativas às contratações efetuadas entre 1999 e 2017, sendo a última referente ao período de vigência compreendido entre 18/10/2016 e 18/10/2017 (peça 9, itens não digitalizáveis, pasta PB_RD_PB_DM_PB_OF_TCUSEINFRAPETROLEO_00000042_2017_L000002_2017_000649_2017[0], arquivo D&O -2016-2017 Apólice 16.10.0009598.12) .
[Este parágrafo do parecer do MPTCU contém informação sigilosa, conforme classificação apresentada pela Petrobras e acolhida pelo relator, nos termos dos arts. 8º, § 3º, inciso III, art. 11, inciso III, e 17 da Resolução-TCU nº 294/2018, e dos arts. 85, § 2º, 86, §§ 4º e 5º, da Lei nº 13.303/2016. Ressalte-se que a informação contida neste parágrafo não é essencial para a análise de mérito deste processo]
[Este parágrafo do parecer do MPTCU contém informação sigilosa, conforme classificação apresentada pela Petrobras e acolhida pelo relator, nos termos dos arts. 8º, § 3º, inciso III, art. 11, inciso III, e 17 da Resolução-TCU nº 294/2018, e dos arts. 85, § 2º, 86, §§ 4º e 5º, da Lei nº 13.303/2016. Ressalte-se que a informação contida neste parágrafo não é essencial para a análise de mérito deste processo, por conter informação meramente exemplificativa]
[Este parágrafo do parecer do MPTCU contém informação sigilosa, conforme classificação apresentada pela Petrobras e acolhida pelo relator, nos termos dos arts. 8º, § 3º, inciso III, art. 11, inciso III, e 17 da Resolução-TCU nº 294/2018, e dos arts. 85, § 2º, 86, §§ 4º e 5º, da Lei nº 13.303/2016. Ressalte-se que a informação contida neste parágrafo não é essencial para a análise de mérito deste processo, por conter informação meramente exemplificativa] 
Um aspecto abordado pela SeinfraPetróleo no âmbito de tal disposição refere-se à subordinação da eficácia da exclusão à existência de decisão judicial transitada em julgado ou decisão arbitral final, o que poderia, numa interpretação mais restrita, excluir decisões proferidas por esta Corte de Contas. Entretanto, a leitura do item permite afirmar que a exclusão é aplicada em razão de qualquer outra decisão em que reste declarada, conforme o caso, a prática do ato doloso ou fraudulento.
De se destacar que, além de se resguardar em termos genéricos, a seguradora dispõe da faculdade de indicar situações específicas, como ocorreu na apólice 2016-2017, que em sua página 47 elencou reclamações específicas para as quais não haveria cobertura, como no caso da aquisição da Refinaria de Pasadena, do projeto da Refinaria de Abreu e Lima e de todas as investigações anteriores ao início de vigência realizadas pelo TCU, incluindo, mas não se limitando ao COMPERJ.
Além dos mecanismos já mencionados para evitar custeio de defesas e indenizações decorrentes de atos praticados com dolo ou culpa grave, importa consignar que a Susep também trata do tema por meio de documentos internos, como é o caso da Circular Susep 553/2017, que estabelece diretrizes gerais aplicáveis aos seguros D&O.
Ao conceituar fato gerador, o normativo dispõe que não há cobertura para sinistros decorrentes de atos praticados com dolo ou culpa grave. Veja-se a definição trazida pela Circular Susep 553/2017:
XVII - fato gerador: no seguro de RC D & O, são os atos ilícitos culposos praticados por um segurado, no exercício de suas funções, e que causem danos a terceiros, resultando em processo administrativo formal e/ou judicial contra o segurado, bem como em procedimento arbitral, com o objetivo de obrigá-lo a indenizar os terceiros prejudicados; a garantia do seguro não se aplica nos casos em que os danos causados a terceiros decorram de atos ilícitos dolosos, isto é, praticados pelo segurado comprovadamente com dolo ou culpa grave; (grifou-se) 
Interessante trazer à baila, no intuito de esclarecer o alcance da garantia, os conceitos de ato doloso e culpa grave, também apresentados no referido normativo:
VI - ato (ilícito) doloso: ações ou omissões voluntárias, que violem direito e/ou causem dano a outrem, ainda que exclusivamente moral; 
 (...) 
VIII - culpa grave: é aquela que, por suas características, se equipara ao dolo, sendo motivo para a perda de direitos por parte do Segurado. A culpa grave deverá ser definida pelo Judiciário ou por arbitragem;
Aqui, uma vez mais, a responsabilidade pela manifestação expressa quanto à existência do requisito para exclusão da garantia é repassada ao Poder Judiciário e à arbitragem, revelando certa restrição quanto ao alcance pretendido com tais disposições. No intuito de preencher tal lacuna, a unidade técnica sugere recomendação para que a Susep amplie o rol de competência para definição da culpa grave, medida que considero suficiente, por ora.
Não obstante o arcabouço normativo mencionado até o momento evidencie meios de evitar a utilização do seguro por dirigentes que tenham praticado atos com dolo ou culpa grave, cabe tecer considerações específicas no que tange à atuação deste Tribunal, sobretudo à luz do que foi decidido por meio do Acórdão 3116/2013-TCU-Plenário, proferido no TC Processo 043.954/2012-0.
Por ocasião da apreciação do referido processo, relativo a representação em que se analisou a contratação de seguro D&O pela Eletrobras, cientificou-se a estatal sobre os seguintes entendimentos:
9.3.1. a contratação de seguro cuja apólice inclua cobertura de indenização ou pagamento de sanções aplicadas por órgãos do Estado, em virtude de atos praticados com dolo ou culpa, no segundo caso quando comprovado que não foram adotadas as precauções e medidas normativas e legais que se esperaria de um homem médio, afronta os princípios da moralidade e da supremacia do interesse público, previstos, respectivamente, no art. 37, caput, da Constituição da República, e no art. 2º, caput, da Lei nº 9.784/1999;
9.3.2. a contratação de seguro para defesa de dirigentes em processos administrativos ou judiciais, cuja apólice inclua cobertura em caso de prática de atos manifestamente ilegais, contrários ao interesse público, praticados com dolo ou culpa, nesse último caso quando comprovado que não foram adotadas as precauções e medidas normativas e legais que se esperaria de um homem médio, afronta o disposto nos princípios da moralidade, legalidade e supremacia do interesse público, previstos, respectivamente, no art. 37, caput, da Constituição da República, e no art. 2º, caput, da Lei nº 9.784/1999;
Entre as premissas utilizadas para formar juízo de reprovabilidade quanto ao pagamento do seguro nas situações acima mencionadas, penso merecer destaque a supremacia do interesse público, visto que tal nuance deve se sobressair para fins de avaliação da finalidade precípua do seguro D&O.
Digo isso porque, por sua natureza, o seguro D&O tem por objetivo resguardar o patrimônio dos administradores contra a dilapidação proveniente da responsabilização civil em processos nos quais estejam arrolados, em razão de prejuízos causados a terceiros ou à própria companhia da qual fazem parte. 
Ou seja, afigura-se razoável, tomando-se como parâmetro a própria Petrobras, que executivos de empresas de capital aberto, ou mesmo fechado, a depender da situação, sejam resguardados de prejuízos oriundos dos riscos decorrentes da atividade desempenhada pelas companhias em que atuam, como é o caso das decisões que envolvem investimentos e valores mobiliários, por exemplo. Nesses casos, desde que não haja dolo ou culpa grave, conforme disposto nos normativos que tratam da matéria, inexistem razões para críticas à opção da empresa em custear o seguro D&O para seus administradores.
Por outro lado, quando os atos praticados fogem à seara dos riscos e adentram à gestão meramente administrativa, a análise quanto à adequação de se decidir por contratar um seguro merece maior profundidade, visto que, nesse caso, os gestores se equiparam àqueles que desempenham as mesmas tarefas em outros órgãos e entidades da administração pública, sem, contudo, usufruírem do mesmo benefício.
Com efeito, quando um administrador de uma estatal ou um dirigente de um órgão da administração direta, por exemplo, praticam, no desempenho de atividades administrativas comuns, atos ilícitos, ainda que sem dolo, devem arcar com suas defesas e com eventuais prejuízos causados ao erário. 
Essa consideração é importante, visto que a exclusão de tais coberturas possivelmente reduziria o custo do seguro, desonerando parcialmente os cofres da estatal em relação à necessidade de garantia para sinistros dessa natureza, cuja proporção, com base nos dados encaminhados pela Petrobras, é bastante representativa (peça 9, itens não digitalizáveis, pasta  PB_RD_PB_DM_PB_OF_TCUSEINFRAPETROLEO_00000042_2017_L000002_2017_000651_2017[0] arquivo Tabelas_SinistrosPetrobras_Detalhada - DO) .
Ademais, eventual cobertura do seguro D&O para ilícitos que beneficiem o próprio administrador ou terceiros, fere, como ressaltado no entendimento jurisprudencial acima transcrito, a supremacia do interesse público, afigurando-se incongruente que a companhia custeie seguro para resguardar condutas que lhe sejam prejudiciais, fora do contexto inerente aos riscos a que se submete em razão da natureza de seus negócios.
Ao ensejo da distinção entre atos praticados a título negocial, sujeitos às influências do princípio da livre concorrência, daqueles ordinariamente ligados à gestão puramente administrativa, merece registro, pela coerência com o raciocínio acima desenvolvido, trecho do voto revisor do Acórdão 3116/2013-TCU-Plenário, da lavra do Exmo. Ministro Aroldo Cedraz:
9.3. Com isso está respondida a última pergunta formulada no princípio de meu Voto: é possível a divisão entre risco do negócio (decisões políticas) e risco da gestão (decisões administrativas) em Direito Administrativo para fins de precisar a cobertura do seguro, associada tal cisão à análise das competências do Tribunal de Contas da União. Feita a distinção entre ato negocial e ato de natureza administrativa (a salvaguarda dos bens e princípios constitucionais excluídos da isonomia constitucional entre empresas estatais e privadas) , é de se afirmar que os processos, mesmo na esfera judicial, que tenham como objeto tais questões (como os de improbidade administrativa) , onde os gestores estatais se confundem com agentes públicos lato sensu ou por equiparação (como o faz a norma penal) , não estão cobertos pelo seguro.
Como se vê, o ponto fulcral para decisão quanto ao cabimento, ou não, da cobertura pelo seguro consiste em avaliar sob que perspectiva foi praticado o ato, se num contexto em que o gestor responde pela estatal enquanto concorrente no mercado econômico, ou se no desempenho de atividades administrativas comuns aos seus pares integrantes de outros órgãos e entidades da administração pública.
Não se pretende aqui excluir em absoluto a possibilidade de cobertura de reclamações provenientes de demandas junto a órgãos de fiscalização públicos, cujas sanções ou condenações poderiam ser objeto de garantia, desde que resultantes de atos inerentes a decisões tomadas em ambiente concorrencial ou sujeito a impactos do mercado mobiliário, por exemplo, e afastada, por óbvio, a ocorrência de dolo ou culpa grave.
Por outro lado, inadmissível o custeio, pela Petrobras, de seguro que contemple cobertura para atos ilícitos dos administradores no âmbito de sua atuação meramente administrativa, mormente quando sujeitos à observância de princípios constitucionais e normativos que lhes sejam aplicáveis.
Aqui, cabe um parêntese para ressaltar que a responsabilidade perante o TCU é de natureza subjetiva, caracterizada pela presença de simples culpa stricto sensu e prescinde da evidenciação de dolo, de má-fé ou de enriquecimento indevido do gestor, sendo suficiente a existência, para fins de responsabilização, de nexo de causalidade entre o ilícito e a conduta praticada.
Para melhor esclarecer o alcance pretendido para a exclusão de cobertura relativa a atos administrativos, oportuno trazer à baila, no que interessa ao deslinde da questão em exame, o teor do art. 173 da Constituição Federal, que trata da exploração de atividade econômica pelo Estado, contexto em que se inserem empresas estatais como a Petrobras:
Art. 173. Ressalvados os casos previstos nesta Constituição, a exploração direta de atividade econômica pelo Estado só será permitida quando necessária aos imperativos da segurança nacional ou a relevante interesse coletivo, conforme definidos em lei.
§ 1º A lei estabelecerá o estatuto jurídico da empresa pública, da sociedade de economia mista e de suas subsidiárias que explorem atividade econômica de produção ou comercialização de bens ou de prestação de serviços, dispondo sobre: 
I - sua função social e formas de fiscalização pelo Estado e pela sociedade; 
II - a sujeição ao regime jurídico próprio das empresas privadas, inclusive quanto aos direitos e obrigações civis, comerciais, trabalhistas e tributários; 
III - licitação e contratação de obras, serviços, compras e alienações, observados os princípios da administração pública; 
IV - a constituição e o funcionamento dos conselhos de administração e fiscal, com a participação de acionistas minoritários;  
V - os mandatos, a avaliação de desempenho e a responsabilidade dos administradores. 
§ 2º As empresas públicas e as sociedades de economia mista não poderão gozar de privilégios fiscais não extensivos às do setor privado.
A leitura do dispositivo acima reproduzido indica que o constituinte, ao prever a possibilidade de exploração de atividade econômica pelo Estado, estabeleceu regime que pode ser considerado híbrido para as estatais, visto se submeterem a regras próprias das empresas privadas e, ao mesmo tempo, a princípios que regem a administração pública.
Com efeito, também os atos praticados por seus administradores e diretores encontrarão amparo em normativos aplicáveis à seara particular e à pública, atraindo, desse modo, diferentes tipos de responsabilização. Nesse ponto, permito transcrever trecho da obra Manual de Direito Administrativo, de José dos Santos Carvalho Filho (33. Ed. - São Paulo: Atlas, 2019, p. 554) , que bem elucida a distinção almejada para fins de delimitação do alcance da cobertura do seguro D&O:
Considerando o regime de hibridismo normativo que rege as empresas públicas e as sociedades de economia mista, o efeito inevitável é o da prática de atos jurídicos de direito privado e de atos administrativos - estes estudados no âmbito do direito público. Nem sempre haverá demarcação precisa quanto à linha diferencial entre os atos, mas caberá ao intérprete analisar a natureza da manifestação de vontade dos representantes das entidades.
Alguns são típicos atos de direito privado, sobretudo quando a entidade se destina à exploração de atividade econômica. Nesse aspecto, equipara-se inteiramente às pessoas de direito privado e seus atos são regidos pelo Direito Civil ou Comercial, dependendo da hipótese e da natureza da atividade da empresa. Aqui incide, em toda a sua plenitude, o art. 173, § 1º, da CF. O Estatuto, em mais de uma passagem, indica a aplicação da Lei nº  6.404/1976, que regula as sociedades por ações no campo privado.
Não obstante, empresas públicas e sociedades de economia mista atuam, em muitos aspectos, como entidades delegadas da respectiva pessoa pública controladora. Em virtude da natureza de tal delegação, as manifestações de vontade pertinentes rendem ensejo à prática de atos administrativos, sobre os quais incidem, em linha de princípio, os elementos e características peculiares aos atos dessa categoria.
Diante de sua natureza, esses atos são sujeitos a controle de legalidade, como o são os atos administrativos em geral, inclusive por meio de mandado de segurança (art. 1º, § 1º, da Lei nº 12.016/2009) e ação popular (Lei nº 4.717/1965) . A jurisprudência tem considerado que os atos praticados pelas entidades privadas no processo de licitações e contratos, a que estão submetidas, configuram-se como atos administrativos, sujeitos a controle por mandado de segurança, sob o fundamento de que se trata de atividade prevista constitucionalmente (art. 37, XXI, da CF) .
A abordagem feita pelo autor auxilia na compreensão da linha de raciocínio desenvolvida no intuito de firmar entendimento de que ilícitos cometidos na prática de atos administrativos, no sentido explicitado no recorte acima transcrito, inviabiliza sua cobertura por meio do seguro D&O. Ao prever a aplicação de regime jurídico de direito privado às estatais, sem, por outro lado, afastar a aplicação de princípios constitucionais, o legislador acabou por estabelecer fronteira para os atos praticados pelos administradores e diretores de empresas como a Petrobras, os quais se dividem entre aqueles tipicamente oriundos da atividade econômica e aqueles cotidianamente desempenhados por outros órgãos e entidades de direito público ou privado, não inseridos no ambiente concorrencial.
A fim de reforçar ainda mais a distinção dos atos administrativos em relação aos atos jurídicos ou negociais, utilizo-me dos ensinamentos de Maria Sylvia Zanella Di Pietro, em sua obra Direito Administrativo (32.ed. - Rio de Janeiro: Forense, 2019, p. 231-232) :
Pelo critério objetivo, funcional ou material, ato administrativo é somente aquele praticado no exercício concreto da função administrativa, seja ele editado pelos órgãos administrativos ou pelos órgãos judiciais e legislativos. 
Esse critério parte da divisão de funções do Estado: a legislativa, a judicial e a administrativa. Embora haja três Poderes, a distribuição das funções entre eles não é rígida; cada qual exerce predominantemente uma função que lhe é própria, mas, paralelamente, desempenha algumas atribuições dos outros Poderes. Assim, a função administrativa cabe, precipuamente, ao Poder Executivo, mas os outros Poderes, além de disporem de órgãos administrativos (integrando o conceito de Administração Pública) , ainda exercem, eles próprios, função tipicamente administrativa. Juízes e parlamentares desempenham algumas atribuições tipicamente administrativas, que dizem respeito ao funcionamento interno de seus órgãos e servidores. No desempenho dessas funções, praticam atos administrativos.
Desse modo, no contexto acima delineado, concluo que o seguro D&O somente deve ser utilizado pela Petrobras para cobertura de reclamações estritamente ligadas a atos praticados por seus administradores sob a ótica de suas atividades empresariais sujeitas aos riscos do negócio e do mercado em que se encontra inserida, comumente ligadas ao ramo do direito privado, desde que inexistente o dolo ou a culpa.
Nos casos em que os segurados praticarem atos não pertinentes ao ambiente concorrencial, igualando-se aos demais dirigentes que integram a administração pública, a cobertura do seguro D&O opõe-se ao interesse público, que deve se sobressair ao dos particulares beneficiários, e torna inócua a atuação deste Tribunal e de outros órgãos de fiscalização e regulação. 
Nesse sentido, a par das diferenças acima delineadas, torna-se necessário que as apólices de seguro D&O contenham cláusulas capazes de excluir a cobertura para reclamações provenientes de demandas em que os administradores estejam respondendo por atos relativos ao desempenho da função administrativa, ou seja, pela prática de atos administrativos em seu sentido objetivo.
Concluindo, o seguro D&O somente deve prover cobertura por responsabilidade civil de administradores e diretores de pessoas jurídicas em razão de ilícitos culposos vinculados ao exercício da atividade econômica desempenhada pela estatal a que se vinculam, como consequência dos riscos a ela inerentes, observadas as disposições quanto à inexistência de dolo ou culpa grave.
Quanto ao encaminhamento sugerido pela unidade especializada, entendo oportuno o ajuste cogitado, a fim de tornar mais claro o alcance do seguro previsto no § 1º do art. 23 do Estatuto Social da Petrobras, aplicável somente, conforme defendido ao longo deste parecer, às reclamações decorrentes de atos negociais.
Adequadas também as medidas propostas para esclarecimento quanto à existência de dolo ou culpa grave em processos que tramitem no âmbito deste Tribunal, bem como para ampliação do alcance da competência estabelecida pela Susep para definição de tais elementos.
Feitas essas considerações e ante os limites acima delineados, este membro do Ministério Público de Contas propõe, em adendo ao encaminhamento construído pela SeinfraPetróleo, recomendar à Petrobras que delimite as coberturas do seguro D&O de forma a excluir a garantia para ilícitos decorrentes de atos praticados por seus administradores no desempenho da função administrativa da estatal, regidos primordialmente pelo direito público, restringindo-a aos atos relacionados aos riscos intrínsecos à sua atividade econômica, assim entendida como aquela sujeita aos princípios da livre iniciativa e da livre concorrência.
	É o relatório.

8.1. Viviane do Nascimento Pereira Sá (130.645/OAB-RJ) e outros, representando Petróleo Brasileiro S.A..

Procurador Sergio Ricardo Costa Caribé.

ACOMPANHAMENTO. ANÁLISE DA OITIVA DA PETROBRAS SOBRE A FORMA E OS LIMITES DE APLICAÇÃO DO art. 23, § 1º, do seu Estatuto Social, QUE DISPÕE SOBRE A contratação dE seguro de responsabilidade civil (Directors & Office Liability Insurance), ASSIM COMO SOBRE A compatibilidade dO REFERIDO dispositivo ESTATUTÁRIO com o art. 158 da Lei 6.404/1976. RECOMENDAÇÕES. ARQUIVAMENTO.

ACOMPANHAMENTO (ACOM)

Secretaria de Fiscalização de Infraestrutura de Petróleo e Gás Natural (SeinfraPet).

Trata-se de processo autuado em cumprimento aos itens 9.2. e 9.2.3. do Acórdão 2824/2015-TCU-Plenário, de relatoria do Ministro José Múcio Monteiro, com o seguinte teor:
9.2 realizar oitiva da Petróleo Brasileiro S.A., para que, no prazo de 15 (quinze) dias, a contar da ciência, se manifeste: (...) 
9.2.3 acerca da forma e dos limites adotados para aplicação do disposto § 1º do art. 23 do seu Estatuto Social, bem como sobre possível afronta desse dispositivo ao estabelecido no art. 158 da Lei 6.404/1976, devendo ser este assunto examinado em processo apartado criado especificamente para esse fim;
O referido § 1º do art. 23 do seu Estatuto Social da Petrobras tem a seguinte redação:
Art. 23 (...) 
§ 1º- A Companhia assegurará a defesa em processos judiciais e administrativos aos seus administradores, presentes e passados, além de manter contrato de seguro permanente em favor desses administradores, para resguardá-los das responsabilidades por atos decorrentes do exercício do cargo ou função, cobrindo todo o prazo de exercício dos respectivos mandatos. (negrito adicionado) 
Desse modo, o presente processo tem por objeto a análise da forma e dos limites de aplicação do art. 23, § 1º, do Estatuto Social da Petrobras para a contratação do denominado seguro de responsabilidade civil (Seguro Directors & Office - em inglês, Directors & Office Liability Insurance) assim como o exame da sua compatibilidade com o art. 158 da Lei 6.404/1976.
Conforme bem esclarece a SeinfraPetróleo, o seguro D&O (Directors' and Officers' Liability Insurance) , ou seguro de responsabilidade civil de administradores e diretores de pessoas jurídicas, constitui uma espécie de seguro de responsabilidade civil contratado por uma pessoa jurídica (tomador) em benefício de seus administradores (segurados/beneficiários) de modo a proteger o patrimônio destes quando demandados, judicial ou administrativamente, em decorrência de atos de gestão realizados no exercício do cargo que causem danos à companhia ou a terceiros. Visa-se, assim, contrabalancear a expectativa de perdas decorrentes da responsabilidade dos administradores por agirem em seu nome e, portanto, assumir riscos e obrigações.
Analisada a matéria, a SeinfraPetróleo, em pareceres uniformes, fez a seguinte proposta de encaminhamento (peças 14-16) :
1.1. recomendar à Petrobras, com fundamento no art. 71, inciso IX, da CF/88; no art. 43, I, da Lei 8.443/1992; e no art. 250, III, do Regimento Interno/TCU, que:
1.1.1. preveja explicitamente no art. 23, §1º, do seu Estatuto Social, a exclusão da cobertura de danos decorrentes de atos ilícitos eivados de dolo e "culpa grave", a fim de propiciar maior clareza à norma;
1.1.2. avalie a oportunidade de adoção das boas práticas internacionais e dos mecanismos para coibição de desvios do uso do D&O apresentados, em especial o equilíbrio de mecanismos de controles internos e governança com a cobertura securitária, de modo a otimizar a relação custo-benefício no uso do instrumento;
1.2. recomendar, com fulcro no art. 71, inciso IX, da CF/88; no art. 43, I, da Lei 8.443/1992; e no art. 250, III, do Regimento Interno/TCU, à Secretaria Geral de Controle Externo do TCU (Segecex) que oriente as unidades fiscalizatórias do Tribunal a avaliarem os elementos volitivos da conduta em processos de responsabilização de administradores de empresas estatais por ressarcimento de danos ao erário, em especial naquelas entidades em que haja contrato vigente de seguro ou indenidade em favor de seus gestores (D&O) , com conclusões acerca da existência ou não de dolo ou culpa grave; 
1.3. recomendar à Susep, nos termos do art. 71, inciso IX, da CF/88; do art. 43, I, da Lei 8.443/1992; e do art. 250, III, do Regimento Interno/TCU, que adeque o art. 3º, inciso VIII, da Circular Susep 553/2017 no sentido de explicitar a competência de tribunais administrativos para definir a culpa grave, no âmbito de seus processos, para fins de exclusão da cobertura do seguro D&O, considerando-se a inconstitucionalidade da interpretação restritiva desse dispositivo;
1.4. recomendar, com fulcro no art. 71, inciso IX, da CF/88; no art. 43, I, da Lei 8.443/1992; e no art. 250, III, do Regimento Interno/TCU, à Susep que realize distinção dos dados do seguro D&O entre empresas estatais e privadas;
1.5. que este relatório seja classificado como público;
1.6. encaminhar cópia do relatório, voto e acórdão que vierem a ser proferidos à Comissão de Valores Mobiliários - CVM;
1.7. encaminhar, após a análise do Relator, os autos para o Ministério Público junto ao TCU para manifestação, com fundamento no art. 81, inciso II, da Lei 8.443/1992 e no art. 61, inciso III, do Regimento Interno do TCU; e
1.8. arquivar os presentes autos, com fulcro no inciso V do art. 169 do RITCU.
O Ministério Público junto ao TCU, representado neste ato pelo Procurador Sérgio Ricardo Costa Caribé, propôs "em adendo ao encaminhamento construído pela SeinfraPetróleo, recomendar à Petrobras que delimite as coberturas do seguro D&O de forma a excluir a garantia para ilícitos decorrentes de atos praticados por seus administradores no desempenho da função administrativa da estatal, regidos primordialmente pelo direito público, restringindo-a aos atos relacionados aos riscos intrínsecos à sua atividade econômica, assim entendida como aquela sujeita aos princípios da livre iniciativa e da livre concorrência" (peça 21) .
Com as devidas vênias do MPTCU, estou de acordo com a proposta de encaminhamento sugerida pela SeinfraPetróleo, pelos seguintes fundamentos.
Anteriormente à edição da Lei 13.303/2016 (Estatuto das Empresas Estatais) , este Tribunal já havia tido a oportunidade de se manifestar sobre o seguro de responsabilidade civil, por meio do Acórdão 3116/2013-TCU-Plenário, de minha relatoria, tendo decidido o seguinte:
9.3. dar ciência às Centrais Elétricas Brasileiras S/A - Eletrobras de que: 
	9.3.1. a contratação de seguro cuja apólice inclua cobertura de indenização ou pagamento de sanções aplicadas por órgãos do Estado, em virtude de atos praticados com dolo ou culpa, no segundo caso quando comprovado que não foram adotadas as precauções e medidas normativas e legais que se esperaria de um homem médio, afronta os princípios da moralidade e da supremacia do interesse público, previstos, respectivamente, no art. 37, caput, da Constituição da República, e no art. 2º, caput, da Lei nº 9.784/1999;
	9.3.2. a contratação de seguro para defesa de dirigentes em processos administrativos ou judiciais, cuja apólice inclua cobertura em caso de prática de atos manifestamente ilegais, contrários ao interesse público, praticados com dolo ou culpa, nesse último caso quando comprovado que não foram adotadas as precauções e medidas normativas e legais que se esperaria de um homem médio, afronta o disposto nos princípios da moralidade, legalidade e supremacia do interesse público, previstos, respectivamente,  no art. 37, caput, da Constituição da República, e no art. 2º, caput, da Lei nº 9.784/1999;
9.4. determinar à Secretaria Geral de Controle Externo do TCU (Segecex) que, no prazo de 180 (cento e oitenta) dias, apresente proposta ao Tribunal para a inclusão na Instrução Normativa TCU nº  63/2010, da previsão para encaminhamento ao TCU, por empresas estatais que disponham em seus estatutos sociais sobre contratação de seguro D&O (Directors and Officers Liability - D&O) para seus administradores, de informações referentes às contratações dos referidos seguros;
Com a superveniência da Lei 13.303/2016, ficou expressamente prevista na legislação especial a possibilidade de contratação de seguro de responsabilidade civil, ex vi do § 1o do art. 17, com o seguinte teor:
Art. 17, § 1o O estatuto da empresa pública, da sociedade de economia mista e de suas subsidiárias poderá dispor sobre a contratação de seguro de responsabilidade civil pelos administradores.
No tocante à análise do art. 23, § 1º, do Estatuto Social da Petrobras para a contratação do denominado seguro de responsabilidade civil, destaco o seguinte trecho da manifestação da Petrobras, transcrita na instrução da SeinfraPetroleo e reproduzida no relatório que antecede este voto:
Por sua vez, no que concerne aos limites das prerrogativas concedidas no art. 23, §1°, do Estatuto Social da Petrobras, tem-se que: 
1) Quanto ao direito de defesa, o artigo menciona apenas aquelas a serem defendidas nos processos administrativos ou judiciais; 
2) Quanto ao seguro, conforme previsto no próprio texto do artigo, se destinam a cobrir apenas as responsabilidades dos administradores por "atos de gestão decorrentes do exercício do cargo ou função", isto é, aqueles abrangidos pelo art. 158, caput, da Lei de S.A., assumidos pela sociedade. 
Dessa forma, resta claro que o objetivo do seguro D&O não é cobrir uma ilegalidade praticada pelos administradores, a qual, inclusive, será objeto de cláusula de exclusão da responsabilidade assumida pela seguradora, tendo em vista que se tratará de ato praticado com dolo ou culpa, ou com violação da lei ou do Estatuto Social da Petrobras. (...) 
 (...) 
Assim sendo, conclui-se que as prerrogativas garantidas aos administradores da Companhia, insculpidas no art. 23, §1°, do Estatuto Social, não foram instituídas para proteger o "mau" administrador, que atua em detrimento da lei ou dos poderes a ele conferidos pela Companhia, com dolo ou culpa, mas justamente o oposto, isto é, o administrador que age em conformidade com suas atribuições, porém, que venha a ser demandado em processos judiciais ou administrativos nos quais o seu fundamento sejam atos por eles praticados no exercício regular de sua gestão.
Importante também destacar da manifestação da Susep o teor da Circular-Susep nº 553/2017 que, de igual modo, impõe limites à utilização do seguro de responsabilidade civil, porquanto na citada Circular, embora haja a previsão de cobertura ou reembolso das indenizações que os segurados forem obrigados a pagar, a título de reparação, por decisão administrativa, a exemplo das condenações em débito julgadas no TCU (e de outros órgãos governamentais) , excluiu-se da cobertura do seguro as condenações decorrentes de atos dolosos ou com culpa grave, consoante se vê da seguinte redação do art. 3º da aludida norma: 
Art. 3º Para fins desta norma, são adotadas as seguintes definições: (...) 
II - apólice à base de reclamações ("claims made basis") : forma alternativa de contratação de seguro de responsabilidade civil, em que se define, como objeto do seguro, o pagamento e/ou o reembolso das quantias, respectivamente, devidas ou pagas a terceiros, pelo segurado, a título de reparação de danos, estipuladas por tribunal judicial civil, decisão arbitral ou decisão administrativa, ou por acordo aprovado pela sociedade seguradora, desde que: (...) 
XVII - fato gerador: no seguro de RC D&O, são os atos ilícitos culposos praticados por um segurado, no exercício de suas funções, e que causem danos a terceiros, resultando em processo administrativo formal e/ou judicial contra o segurado, bem como em procedimento arbitral, com o objetivo de obrigá-lo a indenizar os terceiros prejudicados; a garantia do seguro não se aplica nos casos em que os danos causados a terceiros decorram de atos ilícitos dolosos, isto é, praticados pelo segurado comprovadamente com dolo ou culpa grave; (grifei) 
Tanto a manifestação da Petrobras quanto a Circular da Susep estão alinhadas com a jurisprudência do Superior Tribunal Justiça mencionada pela SeinfraPetróleo, com o seguinte teor:
6.  A apólice do seguro de RC D&O não pode cobrir atos dolosos, principalmente se cometidos para favorecer a própria pessoa do administrador, o que evita forte redução do grau de diligência do gestor ou a assunção de riscos excessivos, a comprometer tanto a atividade de compliance da empresa quanto as boas práticas de governança corporativa. Aplicação dos arts. 757 e 762 do CC. (...) 
 (...) 
8.  O seguro de RC D&O somente possui cobertura para (i) atos culposos de   diretores, administradores e conselheiros (ii) praticados no exercício de suas funções (atos de gestão) . Em outras palavras, atos fraudulentos e desonestos de favorecimento pessoal e práticas dolosas lesivas à companhia e ao mercado de capitais, a exemplo do insider trading, não estão abrangidos na garantia securitária. (REsp 1601555/SP, Rel. Ministro RICARDO VILLAS BÔAS CUEVA, TERCEIRA TURMA, julgado em 14/02/2017, DJe 20/02/2017) (grifei) 
A SeinfraPetróleo informa ainda que, ao regulamentar instituto com características análogas ao D&O - o contrato de indenidade, celebrado entre os administradores e a sociedade anônima para que a sociedade indenize terceiros por atos praticados por seus administradores beneficiados que, no exercício de suas funções, causarem prejuízo a terceiros -, a CVM emitiu o Parecer de Orientação 38, de 25 de setembro de 2018, no qual também determinou que fossem explicitamente excluídos os atos praticados pelos administradores fora de suas atribuições; com má-fé, dolo, culpa grave ou fraude; e com interesse próprio ou de terceiros em detrimento da companhia, recomendando que essas exclusões estejam explicitadas no contrato, para que se tenha clara compreensão da abrangência da cobertura que será oferecida aos administradores.
Por esses fundamentos, estou de acordo com a conclusão da SeinfraPetróleo de que uma eventual alteração do art. 23, § 1º, do Estatuto da Petrobras para contemplar explicitamente a exclusão da cobertura de danos decorrentes de atos eivados de dolo e "culpa grave" não seria indispensável para limitar seu âmbito de aplicação, mas constituiria medida salutar para mitigação de possíveis fontes de insegurança jurídica, proporcionando maior clareza à norma.
O Ministério Público junto ao TCU, porém, discorda parcialmente da SeinfraPetróleo, razão pela qual propõe "recomendar à Petrobras que delimite as coberturas do seguro D&O de forma a excluir a garantia para ilícitos decorrentes de atos praticados por seus administradores no desempenho da função administrativa da estatal, regidos primordialmente pelo direito público, restringindo-a aos atos relacionados aos riscos intrínsecos à sua atividade econômica, assim entendida como aquela sujeita aos princípios da livre iniciativa e da livre concorrência".
Entende o Parquet que referido seguro somente deve cobrir atos negociais próprios da atividade econômica da estatal, mas não deve cobrir atos tipicamente administrativos, pois, nesses casos, segundo o MPTCU, o administrador da estatal se equipara ao agente público de um modo geral. Entende ainda o a exclusão que propõe reduziria o custo do seguro, desonerando parcialmente os cofres da estatal em relação à necessidade de garantia para sinistros dessa natureza.
Com as devidas vênias, deixo de acolher a proposta do Ministério Público por entender que, tal como destaco pela Petrobras em seu memorial, "atividades consideradas secundárias podem ter impactos consideráveis. Isso porque as mesmas possibilitam que a atuação econômica propriamente dita ocorra nas melhores condições materiais, estruturais e organizacionais, auxiliando, em última instância, a competitividade da empresa" (peça 23) .
Essa circunstância é evidenciada pela maior liberdade das estatais para a realização de suas contratações públicas, que não estão submetidas à Lei Geral de Licitações, a recente Lei 14.133/2021, pois precisam de maior liberdade de atuação, para buscar soluções compatíveis com a realidade do mercado no qual atuam. Trata-se, pois, de exigência que impõe desafios diferenciados aos administradores das estatais, inclusive quanto à assunção de riscos maiores do que aqueles assumidos ordinariamente na Administração Pública.
Além disso, penso que o atual regramento da matéria é suficientemente prudente para evitar o benefício da própria torpeza por parte do administrador, pois exclui da cobertura os atos dolosos e aqueles praticados com culpa grave.
Desse modo, entendo que o disposto no § 1º do art. 23 do Estatuto Social da Petrobras é compatível com o art. 158 da Lei 6.404/1976, mas, conforme bem ressaltou a SeinfraPetróleo, pode e deve ter a sua redação aprimorada, razão pela qual acolha a proposta da unidade técnica, mas na forma de determinação e não de recomendação.
No mais, acolho, com pequenos ajustes, as demais propostas da SeinfraPetróleo, por seus próprios fundamentos, com as quais se manifestou de acordo o MPTCU, mas, pela importância do tema e das providências a serem adotadas para a preservação do interesse público, quanto à legalidade, legitimidade e economicidade dos atos ora analisados, converto as demais recomendações em determinações, com o consequente monitoramento.
Registro que acolhi a solicitação da Petrobras no sentido de não dar publicidade aos parágrafos 30 a 35 da instrução da SeinfraPetróleo e aos parágrafos 17 a 19 do parecer do Ministério Público junto ao TCU, por conterem informação sigilosa, conforme classificação apresentada pela Petrobras, nos termos dos arts. 8º, § 3º, inciso III, art. 11, inciso III, e 17 da Resolução-TCU nº 294/2018, e dos arts. 85, § 2º, 86, §§ 4º e 5º, da Lei nº 13.303/2016. Ressalto que a informação contida nesses parágrafos não é essencial para a análise de mérito deste processo, por conter informação meramente exemplificativa de apólice de seguro.
Em face do exposto, voto por que o Tribunal adote a deliberação que ora submeto à apreciação do Plenário.
TCU, Sala das Sessões, em 15 de setembro de 2021.
RAIMUNDO CARREIRO 
Relator